ACORDAO-COMPLETO-2454019

ACÓRDÃO 10220/2021 ATA 28/2021 - SEGUNDA CÂMARA

VISTOS, relatados e discutidos estes autos de recurso de reconsideração interposto por José Aglailson Querálvares contra o Acórdão 2591/2020-TCU-Segunda Câmara, o qual, julgou as suas contas irregulares, condenando-o em débito, solidário a outro responsável, no valor histórico de R$ 46.901,22;
ACORDAM os Ministros do Tribunal de Contas da União, reunidos em Sessão da 2ª Câmara, ante as razões expostas pelo Relator, em: 
9.1. conhecer do Recurso de Reconsideração interposto por José Aglailson Querálvares para, no mérito, dar-lhe provimento parcial, e conferir a seguinte redação ao item 9.3 Acórdão 2951/2020-TCU-Segunda Câmara, mantendo-se inalterados os demais itens:
"9.3. julgar irregulares as contas de José Aglailson Querálvares e de Demétrius José da Silva Lisboa, nos termos dos arts. 1º, I, 16, III, alíneas "b" e "c", e 19, caput, da Lei nº 8.443, de 1992, para condená-los, solidariamente, ao pagamento do débito de 7.855,62, atualizado monetariamente e acrescido de juros de mora, calculados desde 28/2/2008 até o efetivo recolhimento, fixando-lhes o prazo de 15 (quinze) dias, contados da notificação, para que comprovem perante o Tribunal (art. 214, III, "a", do Regimento Interno do TCU - RITCU) , o recolhimento da dívida em favor do Tesouro Nacional.".
9.2. dar ciência da decisão ao recorrente e aos demais interessados.

Recurso de reconsideração interposto por José Aglailson Querálvares (peça 64) contra o Acórdão 2.951/2020-TCU-2ª Câmara

Segunda Câmara

Município de Vitória de Santo Antão - PE.

3. Interessados/Responsáveis/Recorrentes:
3.1. Interessado: Secretaria de Controle Interno - MCT (00.394.460/0396-09).
3.2. Responsáveis: Demetrius José da Silva Lisboa (XXX.696.374-XX); José Aglailson Querálvares (XXX.170.644-XX).
3.3. Recorrente: José Aglailson Querálvares (XXX.170.644-XX).

13.1. Ministros presentes: Bruno Dantas (Presidente), Aroldo Cedraz (Relator) e Raimundo Carreiro.
13.2. Ministro-Substituto convocado: Marcos Bemquerer Costa.
13.3. Ministro-Substituto presente: André Luís de Carvalho.

ACORDAO-COMPLETO-2537323

Acórdão 1268/2022 - Plenário

AROLDO CEDRAZ

Ministro-Substituto André Luís de Carvalho.

Transcrevo, a seguir, a instrução de mérito subscrita por Auditor Federal de Controle Externo à peça 84, a qual contou com o endosso do corpo diretivo da Secretaria de Recursos (peças 87 e 88) :
"INTRODUÇÃO
1.	Cuidam os autos de recurso de reconsideração interposto por José Aglailson Querálvares (peça 64) contra o Acórdão 2591/2020-TCU-Segunda Câmara (peça 47) , abaixo transcrito:
VISTOS, relatados e discutidos estes autos de tomada de contas especial instaurada pelo Ministério da Ciência, Tecnologia, Inovações e Comunicações (MCTIC) em desfavor, originalmente, de José Aglailson Querálvares, como então prefeito de Vitória de Santo Antão - PE (gestões: 2001- 2004 e 2005-2007) , além de Demétrius José da Silva Lisboa (gestão: 2007-2008) e Elias Alves de Lira (gestões: 2009-2012 e 2013-2016) , diante da não comprovação da boa e regular aplicação dos recursos federais repassados sob o valor de R$ 123.176,17 em prol do Convênio n.º 01.0083.00/2005 para a "implantação de um Centro Tecnológico de Inclusão Digital na Escola Severino Joaquim Krause-PE"; 
ACORDAM os Ministros do Tribunal de Contas da União, reunidos em Sessão da 2ª Câmara, ante as razões expostas pelo Relator, em: 
9.1. considerar revel o Sr. Demétrius José da Silva Lisboa, nos termos do art. 12, § 3º, da Lei nº 8.443, de 1992; 
9.2. rejeitar as alegações de defesa do Sr. José Aglailson Querálvares; 
9.3. julgar irregulares as contas de José Aglailson Querálvares e de Demétrius José da Silva Lisboa, nos termos dos arts. 1º, I, 16, III, alíneas "b" e "c", e 19, caput, da Lei nº 8.443, de 1992, para condená-los, solidariamente, ao pagamento do débito apurado nos autos, atualizado monetariamente e acrescido de juros de mora, calculados desde as datas informadas até o efetivo recolhimento, fixando-lhes o prazo de 15 (quinze) dias, contados da notificação, para que comprovem perante o Tribunal (art. 214, III, "a", do Regimento Interno do TCU - RITCU) , o recolhimento da dívida em favor do Tesouro Nacional sob as seguintes condições:
	Valor (R$) 
	Data

	7.855,62
	7/12/2005

	39.045,60
	7/12/2005

9.4. autorizar, caso requerido, nos termos do art. 26 da Lei nº 8.443, de 1992, e do art. 217 do RITCU, o parcelamento da dívida fixada por este Acórdão em até 36 (trinta e seis) parcelas mensais e sucessivas, com a atualização monetária e os correspondentes acréscimos legais, esclarecendo aos responsáveis que a falta de pagamento de qualquer parcela importará no vencimento antecipado do saldo devedor, sem prejuízo das demais medidas legais; 
9.5. autorizar, desde logo, nos termos do art. 28, inciso II, da Lei nº 8.443, de 1992, a cobrança judicial da dívida fixada por este Acórdão, diante do não atendimento à notificação; e 
9.6. determinar que a unidade técnica envie a cópia do presente Acórdão, com o Relatório e a Proposta de Deliberação, à Procuradoria da República no Estado de Pernambuco, nos termos do art. 16, § 3º, da Lei nº 8.443, de 1992, para o ajuizamento das ações penais e civis cabíveis.
2.	O recurso está relacionado com uma tomada de contas especial (TCE) instaurada pelo Ministério da Ciência, Tecnologia, Inovações e Comunicações (MCTIC) em razão da impugnação parcial de despesas do Convênio 01.0083.00/2005, registro Siafi 524877, cujo objeto era a implantação de um centro tecnológico de inclusão digital para promover a inclusão social de jovens à procura do primeiro emprego (peças 1, p. 1 e 55, e 6, p. 40) .
3.	O ajuste foi firmado em 15/7/2005 no valor de R$ 142.203,05, dos quais R$ 123.176,17, referentes ao concedente, e R$ 19.026,88, de contrapartida. O valor à cargo da União foi repassado em duas parcelas: R$ 77.026,17, por meio de ordem bancária (OB) de 17/8/2005, e R$ 46.215,35, por OB emitida em 7/12/2005 (peças 1, p. 67, 61, 75 e 87) .
HISTÓRICO 
4.	Em 15/9/2015, o recorrente, ex-Prefeito do Município de Vitória de Santo Antão, em Pernambuco, foi instado pelo MCTIC, solidariamente aos Senhores Demétrius José da Silva Lisboa e Elias Alves Lira, a devolver aproximadamente metade dos recursos repassados por meio do Convênio 01.0083.00/2005, registro Siafi 524877. A comunicação foi fundamentada em parecer financeiro anexo à notificação (peça 5, p. 393) . 
5.	Em novo parecer financeiro, emitido em 20/1/2016, foi sugerida a instauração da TCE ante a falta de manifestação dos responsáveis. Na ocasião, conclui-se pela ocorrência dos prejuízos abaixo listados (peça 6, p. 22-34) :
	a) R$ 39.045,60 - não comprovação do cumprimento do objetivo de capacitar 720 jovens, haja vista a apresentação de apenas 31 certificados de conclusão do curso. 
	b) R$ 19.222,91 - não comprovação da diferença a maior das receitas em relação às despesas.
6.	Mediante relatório de auditoria de 17/6/2016, técnicos da Controladoria-Geral da União (CGU) chegaram às mesmas conclusões, à exceção da culpabilidade do ex-prefeito Sr. Elias Alves de Lira. Consignou-se, no relatório, que a gestão do Sr. Elias teve início em 2009, enquanto a vigência do convênio findou em 2007 (peça 6, p. 76-79) . 
7.	Após emitidos o Certificado de Auditoria, o Parecer do Dirigente de Controle Interno e o Pronunciamento Ministerial, o processo foi remetido a este Tribunal. Em instrução de 5/2/2018, propôs-se o arquivamento do processo sem cancelamento do débito atualizado de R$ 10.436,98, valor remanescente constatado após análise preliminar (peça 6, p. 80-81 e 88, e 10) .
8.	Constatou-se, conforme relatado na instrução, que o centro de inclusão digital se encontrava em pleno funcionamento e que os cursos foram oferecidos e frequentados por número expressivo de alunos. Contudo, por meio de parecer de 25/4/2018, o Ministério Público junto ao TCU (MP/TCU) divergiu da análise empreendida pela unidade técnica (peças 10, p. 3, e 13) .
9.	Na opinião do representante do MP/TCU, os "elementos utilizados pela unidade instrutiva para inferir que houve o treinamento de alunos, tais como atas e relações de alunos, possuem vícios que impedem seu acolhimento". Por isso, julgou necessária a citação dos responsáveis pelo valor de R$ 39.045,60, relativo à capacitação de alunos, além de R$ 7.855,62, referente à diferença à maior das receitas em relação às despesas do convênio (peça 13, p. 5-6) .
10.	Mediante despacho, o relator do processo acolheu o parecer do MP/TCU e determinou o retorno dos autos à unidade técnica para as citações sugeridas, o que foi providenciado em seguida. O recorrente respondeu em 20/9/2018, enquanto o Sr. Demétrius permaneceu silente. As alegações de defesa foram analisadas e rejeitadas em instrução de 9/4/2019, posicionamento que obteve a concordância dos dirigentes da unidade técnica, do representante do MP/TCU e do relator do processo (peças 14, 17-18, 33-40 e 48) . 
11.	Assim, em sessão ordinária da 2ª Câmara de 17/3/2020, foi prolatado o acórdão recorrido. Irresignado com a decisão, o Sr. José Aglailson entrou com recurso de reconsideração em 28/4/2020. Por despacho de 6/5/2020, o relator conheceu do recurso e determinou o envio dos autos para a Secretaria de Recursos (Serur) , para exame de mérito (peças 47, 64 e 70) .
EXAME DE ADMISSIBILIDADE 
12.	Reitera-se o exame preliminar de admissibilidade constante à peça 67, ratificado pelo relator, Exmo. Ministro Aroldo Cedraz, com fundamento nos artigos 277, inciso I, e 278, caput e § 1º, do Regimento Interno do TCU (RI/TCU) , suspendendo-se os efeitos dos itens 9.3 e 9.5 do Acórdão 2591/2020-TCU-Segunda Câmara em relação ao recorrente e aos demais responsáveis solidários (peça 70) .
EXAME TÉCNICO
13.	Esta instrução se destina a formular juízo acerca do recurso interposto pelo Sr. José Aglailson Querálvares contra o Acórdão 2591/2020-TCU-Segunda Câmara. A análise possui a seguinte abrangência: prescrição, prescrição segundo os parâmetros do Acórdão 1441/2016-TCU-Plenário, termo inicial ou data de ocorrência do débito, prescrição pela Lei 9.873/1999, ação civil pública de improbidade administrativa, meta de capacitação de 720 alunos, cálculo do débito, natureza do débito, evidências da capacitação e demais argumentações.
Argumentos do Sr. José Aglailson Querálvares (peça 64) 
14.	De início, o recorrente faz uma síntese do processo e especifica os termos de sua condenação. Em seguida, passa a relatar preliminares: a primeira, a respeito da coisa julgada existente entre esta TCE e a Ação Civil Pública de Improbidade Administrativa 0017494-08.2012.4.05.8300, que tramitou na 6ª Vara Federal, Seção Judiciária de Pernambuco (peça 64, p. 1) .
15.	De acordo com a defesa, a ação judicial supracitada tinha por objeto, dentre outros, o ressarcimento ao erário dos mesmos valores cobrados nestes autos. Esclarece que a dita demanda já transitou em julgado, conforme consta nas peças 41-45 deste processo (peça 64, p. 1-2) . 
16.	Explica que a referida ação se destinava a cobrar pela não comprovação da execução física do objeto do Convênio Siafi 524879, em função das seguintes irregularidades: ausência parcial de documentação; não comprovação de aporte da contrapartida; e não devolução dos rendimentos de aplicação financeira. Ressalta que o acórdão que reformou sentença de primeiro grau, confirmado pelo Superior Tribunal de Justiça (STJ) , reconheceu a inexistência material dos fatos (peça 64, p. 2) . 
17.	Sustenta que uma demanda não pode ser discutida ao mesmo tempo nas esferas administrativa e judicial, pois se trata de um corolário lógico de nosso sistema legal. Para o recorrente, como a decisão da justiça sempre prevalece, impõe-se a extinção imediata desta TCE, posto que a ação judicial em questão foi julgada improcedente, conforme comprovam os documentos anexos às peças 41-45 destes autos (peça 64, p. 2) .
18.	O recorrente alega que a extinção se impõe em virtude do artigo 485, inciso V, do Código de Processo Civil, aplicado subsidiariamente a este caso. Por esse dispositivo, o juiz não poderá resolver o mérito, quando reconhecer a existência de coisa julgada. Dessa forma, requer preliminarmente a anulação do acórdão recorrido (peça 64, p. 2) . 
19.	A segunda preliminar arguida pelo recorrente diz respeito à prescrição do feito, razão pela qual também pleiteia a anulação do acórdão. Explica que, em 20/4/2020, a Procuradoria da República em Pernambuco (PR/PE) do Ministério Público Federal (MPF) reconheceu a prescrição punitiva do Estado em face dos fatos relacionados com este processo. Abaixo, os principais destaques do trecho transcrito pelo recorrente (peça 64, p. 2-3) :
	a) o prazo prescricional de cinco anos para responsabilização por improbidade administrativa teve início em 1/1/2008; portanto, a ação civil apenas poderia ser ajuizada até o dia 31/12/2012. 
	b) Ante o lapso temporal de aproximadamente 15 anos dos fatos, resta frustrada a comprovação da mencionada irregularidade, pois é inviável, diante da complexidade da estrutura estatal e da sucessão de gestores, investigar autoria, materialidade e o elemento subjetivo da conduta criminosa.
	c) No caso concreto, para caracterizar o crime de desvio, seria necessário comprovar o não emprego dos recursos repassados na execução do convênio, o que demandaria busca de documentação de difícil obtenção, tais como lista de frequência dos cursos e contratos celebrados com os instrutores. 
	d) Quanto à prova testemunhal, dificilmente as pessoas físicas envolvidas se recordariam de fatos ocorridos há cerca de quinze anos. 
	e) Em razão da prescrição, da ausência de provas, da não conveniência de realização de novas diligências e da diminuta repercussão patrimonial, impõe-se o encerramento do presente feito.
20.	No mérito, em razão do princípio da eventualidade, se não forem aceitas as preliminares arguidas, também entende que o processo deve ser arquivado, por força da argumentação abaixo resumida (peça 64, p. 3-4) :
	a) Para o MP/TCU, uma das razões de instaurar TCE foi a não comprovação da capacitação de 720 jovens, haja vista a apresentação de apenas 31 certificados de conclusão do curso. 
	b) Essa assertiva não pode ser comprovada e está baseada em ilações.
 	c) Em 16/3/2007, mediante nota técnica do MCTIC, foi atestada a capacitação de 155 alunos, equivalente, portanto, a 22% do total.
	d) O MP/TCU desconsiderou as listas de presenças de alunos, os certificados e fotos de turmas e a relação de concludentes.
	e) Também desconsiderou as conclusões do relatório de visita realizada pelos técnicos do MCTIC, de 22/10/2007.
	f) De acordo com o precitado relatório, as falhas relacionadas ao convênio não desviam o foco do seu objetivo, pois o centro educacional se encontra em pleno funcionamento. A documentação apresentada mostrou que o município desenvolveu o projeto com regularidade.
21.	Para o recorrente, por causa destes fatos e porque deve prevalecer a verdade real em detrimento da verdade formal, a unidade técnica, em instrução de 5/2/2018, opinou pelo arquivamento do presente processo, o que foi acatado pelos dirigentes da unidade. Transcreve trecho da instrução, do qual se destacam os seguintes pontos, em suma (peça 64, p. 4-7) :
	a) O convênio teve por objeto a implantação de um centro tecnológico de inclusão digital na Escola Severino Joaquim Krause, no município, para capacitar 720 jovens, em média. 
	b) Perto do fim da vigência do acordo, entre 24 e 25/9/2007, uma equipe de fiscalização do MCTI realizou uma visita, na qual se constatou que o centro estava instalado e em funcionamento. Apesar de algumas falhas formais, concluiu-se que, do ponto de vista financeiro, o município desenvolveu o projeto com regularidade.
	c) Na análise da prestação de contas pelo MCTIC, os gastos foram devidamente atestados, mas não foram fornecidos documentos hábeis para comprovar a formação esperada dos 720 alunos. 
	d) Mediante parecer de 31/3/2014 (peça 5, p. 213-214) , concluiu-se que o objeto foi cumprido totalmente, embora parcialmente em relação ao objetivo de capacitar 720 jovens. Verificou-se que, apesar das dificuldades em comprovar a capacitação, o convenente empenhou-se em dar continuidade ao projeto após o término da vigência do convênio. 
	e) Em relatório de visita realizada em agosto de 2013 (peça 5, p. 341) , após cinco anos do fim da vigência do convênio, a equipe do MCTIC concluiu que o convenente realizou a aquisição e a instalação dos equipamentos. Contudo, em função da localização da escola, o projeto foi prejudicado por roubos e furtos, dentre outros problemas. Por isso, o convenente não logrou êxito em capacitar 720 jovens, apesar de parte dos equipamentos ainda estar sendo utilizada com esse propósito. 
	f) Apesar de atestado no relatório de cumprimento do objeto e na declaração (peças 2, p. 70, e 5, p. 160) que o projeto capacitou 723 jovens, não há elementos que evidenciam tal quantitativo, tais como atas de chamadas, devidamente assinadas pelos alunos e pelos instrutores. 
	g) Além das visitas, há elementos que apontam que o centro se encontrava em pleno funcionamento e que os cursos foram oferecidos e frequentados por um número expressivo de alunos: listas de alunos capacitados, contendo assinatura do instrutor em alguns casos (peças 1, 143-161, e 2, p. 20-62) ;  material didático (peça 1, p. 201-329) ; atas com a assinatura de mais de 400 alunos, embora sem identificação dos cursos nem da entidade promotora (peças 3, p. 331-401, 4, e 5, p. 1-120) ; atas de presença de 149 alunos, com identificação dos cursos, mas sem a assinatura do instrutor ou dos alunos (peça 5, p. 122-132) ; e relação dos usuários concludentes do "projeto de inclusão digital", com a identificação de 248 alunos e a assinatura de uma instrutora, embora referente a cursos que ocorreram após o término da vigência do convênio (peça 5, p. 170-182) . 
	h) A quantidade de formandos nos cursos promovidos com os recursos do convênio era uma expectativa, uma média, conforme plano de trabalho (peça 1, p. 21) , e não, um número mínimo. 
	i) Não é razoável concluir que o projeto atingiu apenas 4,3% do seu público esperado, pois, levando em consideração que o projeto continuou após o fim do convênio, é mais provável que o número de alunos capacitados tenha superado a expectativa. 
	j) Também não houve qualquer suspeita de desvio de recursos na execução física-financeira do convênio nas conclusões do concedente.
	k)  Pelas razões expostas, deve-se afastar o débito de R$ 39.045,60. 
	l) Quanto à diferença a maior de R$ 19.222,91 das receitas em relação às despesas, não se levou em consideração que o convenente devolveu R$ 11.364,43 e R$ 2,86 em 3/3/2008 e 3/6/2008, respectivamente (peça 2, p. 14-18 e 128- 130) . Dessa forma, a diferença cai para R$ 7.855,62.
	m) Com atualização até 1/1/2013, a diferença alcança o valor inexpressivo de R$ 10.436,98, mostrando-se inferior ao indicado pela Instrução Normativa do TCU (IN/TCU) 71/2012, para o envio de TCE a este Tribunal. 
	n) Os elementos demonstram a efetiva execução do objeto e o nexo de causalidade entre as despesas e os recursos repassados, inexistindo dano relevante a ser imputado aos responsáveis.
	o) Não foram evidenciadas outras irregularidades.
	p) Tendo em vista que a análise preliminar dos elementos elidiu a quase totalidade do débito, a presente TCE deve ser arquivada, sem cancelamento do débito, com base no art. 93 da Lei 8.443/1992, nos artigos 169, inciso VI, e 213 do RI/TCU, e no art. 6º, inciso I, c/c o art. 19 da IN/TCU 71/2012.
22.	Entende que, caso as evidências acima enumeradas não sejam suficientes para afastar o débito, o TCU poderia promover a oitiva de testemunhas, o que comprovaria o treinamento. Ao não adotar essa providência, o Tribunal incorre em violação do princípio constitucional da ampla defesa e do contraditório. 
23.	Cita pontos da doutrina acerca do retro citado princípio, resumidos abaixo (peça 64, p. 7-8) : 
	a) A Constituição Federal (CF) de 1988 incorporou o princípio do devido processo legal, pelo qual todo homem tem o direito de ser presumido inocente até que se prove sua culpa de prática de delito, em julgamento público, asseguradas as garantias necessárias à defesa. 
	b) Trata-se de inovação em relação às outras constituições, pois houve referência expressa ao princípio.
	c) O devido processo legal configura dupla proteção ao indivíduo: no âmbito material, atua como proteção ao direito de liberdade; no âmbito formal, assegura paridade de condições com o Estado-Persecutor e plenitude de defesa.
	d) A plenitude de defesa abrange os seguintes direitos: defesa técnica, publicidade do processo, citação, produção ampla de provas, juiz competente, recursos, imutabilidade da decisão e revisão criminal. 
	e) O devido processo legal tem como corolários a ampla defesa e o contraditório, assegurados aos litigantes, em processo judicial ou administrativo, e aos acusados em geral, conforme art. 5º, inciso LV, da CF/1988. 
	f) Embora não exista a necessidade de tipificação no campo administrativo, a capitulação do ilícito administrativo não pode prescindir da necessária amplitude de defesa. 
	g) Por ampla defesa, entenda-se assegurar condições que possibilitem trazer os elementos tendentes a esclarecer a verdade, ou mesmo não trazer tais elementos, a depender da escolha do réu.
	h) O contraditório é a própria exteriorização da ampla defesa, com a condução dialética do processo: para todo ato produzido pela acusação, cabe igual direito da defesa de se opor ao ato ou de dar a versão que melhor entenda ou de fornecer interpretação jurídica diversa. 
	i) O princípio do contraditório tem ligação com os princípios da igualdade das partes e do direito de ação: ao garantir aos litigantes o contraditório e a ampla defesa, a CF de 1988 estabeleceu que tanto o direito de ação quanto o direito de defesa são manifestação do princípio do contraditório.
24.	Quanto à diferença a maior das receitas em relação às despesas, explica que o valor original de R$ 7.855,62 é inferior ao indicado pela IN TCU 71/201 para o envio da TCE ao Tribunal.
25.	Ao final, requer atribuição de efeito suspensivo ao recurso e acatamento das preliminares suscitadas, para extinguir o processo. Por cautela, caso afastadas as preliminares arguidas, requer, no mérito, seu arquivamento (peça 64, p. 9) . 
Análise
26.	A abrangência da análise corresponde aos seguintes assuntos: prescrição, prescrição segundo os parâmetros do Acórdão 1441/2016-TCU-Plenário, termo inicial ou data de ocorrência do débito, prescrição pela Lei 9.873/1999, ação civil pública de improbidade administrativa, meta de capacitação de 720 alunos, cálculo do débito, natureza do débito, evidências da capacitação e demais argumentações.
Da prescrição
27.	Nestes autos, o recorrente defende que houve prescrição do feito, o que teria sido reconhecido pela PR/PE/MPF em sede de ação civil. Realmente, consta ofício de promoção de arquivamento de "notícia de fato" deste órgão (peça 63) , relativa ao mesmo objeto deste recurso. Por isso, convém analisar a prescrição do feito à luz do mais recente entendimento do TCU sobre o assunto.
28.	A questão da prescrição assume particular relevância em função de recente julgamento, pelo Supremo Tribunal Federal (STF) , do Recurso Extraordinário 636.886 (tema 899 da repercussão geral) . Os significativos impactos deste julgamento foram objeto de análise pela Serur nos autos do TC Processo 027.624/2018-8. Por economia processual, juntou-se a estes autos (peça 83) cópia do exame e do pronunciamento da unidade emitidos pela Serur naquele processo, em que foram fundamentadas as seguintes premissas, que serão consideradas no presente exame:
	a)  pela jurisprudência até então vigente, a pretensão punitiva exercida pelo TCU estava sujeita à prescrição regida pelos critérios fixados no Acórdão 1441/2016-TCU-Plenário. Já quanto ao débito, a ação de ressarcimento era considerada imprescritível, por expressa previsão do art. 37, § 5º, da CF/1988. No entanto, ao julgar o RE 636.886, o STF conferiu nova interpretação a esse dispositivo, fixando a tese de que "é prescritível a pretensão de ressarcimento ao erário fundada em decisão de Tribunal de Contas";
		b)  embora o RE 636.886 tenha por objeto a execução de acórdão condenatório proferido pelo TCU, a interpretação conferida pelo STF ao art. 37, § 5º, da Constituição, afeta a ação de ressarcimento como um todo, abrangendo não só a execução, mas também a pretensão condenatória. E, ao contrário da decisão proferida no julgamento do tema 897 (RE 852.475) , no tema 899, relativo à atuação do Tribunal de Contas, a conclusão de que a pretensão de ressarcimento é prescritível foi estabelecida de forma categórica, sem ressalvar as condutas dolosas qualificáveis como ato de improbidade;
	c)  as pretensões punitiva e de ressarcimento devem observar o mesmo regime na atividade de controle externo, dado o objetivo comum da prescrição, de fixar prazo para o Tribunal de Contas agir, buscando caracterizar o ilícito, identificar seu autor, dimensionar as consequências da conduta (em especial, a quantificação do dano) e impor as consequências legais, independentemente do fato de tais consequências terem natureza punitiva ou ressarcitória;
		d)  o Código Civil e a Lei 9.873/1999 constituem as duas alternativas que, de forma mais consistente, polarizam os debates acerca do regime de prescrição a ser observado no processo de controle externo. Não obstante a relevância dos fundamentos utilizados no Acórdão 1441/2016-TCU-Plenário, favoráveis à aplicação do Código Civil, a Lei 9.873/1999 adota balizas usuais no âmbito do direito público, prevê causas de interrupção em tudo compatíveis com o processo de controle externo e já vem sendo utilizada pelo STF para limitar o exercício da pretensão punitiva pelo TCU, em decisões posteriores ao Acórdão 1441/2016-TCU-Plenário. Assim, até que sobrevenha norma específica, entende-se que a prescrição das medidas de ressarcimento a cargo do Tribunal de Contas deve observar o regime da Lei 9.873/1999;
	e)  considerando, porém, que já foram opostos embargos ao acórdão proferido no RE 636.886, porém ainda não julgados, não é recomendável reconhecer a prescrição desde logo, ante a possibilidade de esclarecimento da decisão em sentido diverso do ora defendido (notadamente quanto aos atos dolosos) ou mesmo a modulação de seus efeitos, para preservar as ações de controle instauradas com base no entendimento jurisprudencial até então vigente;
	f)  assim, nos casos em que a prescrição não tenha ocorrido por nenhum dos dois regimes (Código Civil ou Lei 9.873/1999) , o desfecho do processo não se alterará, qualquer que seja a premissa adotada (imprescritibilidade, prescritibilidade pelo Código Civil ou pela Lei 9.873/1999) , viabilizando-se o imediato julgamento. Já nas situações em que a pretensão de ressarcimento esteja prescrita por algum dos dois regimes, ou por ambos, é recomendável que o julgamento do processo seja sobrestado, até ulterior deliberação do Tribunal. 
29.		As manifestações da Serur juntadas à peça 83 foram elaboradas quando ainda não estava disponível o inteiro teor do acórdão do RE 636.886. Em nova análise após a publicação da decisão no Diário de Justiça Eletrônico (DJE) de 24/6/2020, inclusive mediante o cotejo com os demais votos proferidos no julgamento, conclui-se pela subsistência das premissas indicadas acima, cabendo destacar dois aspectos relevantes.
30.	O primeiro diz respeito à ressalva aos atos dolosos de improbidade. Observa-se que, tanto na manifestação do TCU, como amicus curiae (peça 35 do RE 636.886) , como na manifestação do Ministério Público Federal (MPF) na condição de fiscal da ordem jurídica (peça 38) , o tema 897 foi invocado com o fim de preservar a atuação dos Tribunais de Contas no caso de prejuízos causados dolosamente, mediante condutas típicas de improbidade administrativa. 
31.	Todavia, o pedido não foi acolhido. No ponto, não houve divergência quanto ao entendimento do relator, de que "as razões que levaram a maioria da Corte a estabelecer excepcional hipótese de imprescritibilidade, no tema 897, não estão presentes em relação às decisões do Tribunal de Contas que resultem imputação de débito ou multa".
32.		O segundo aspecto diz respeito à não incidência do Código Civil no regime de prescrição do ressarcimento. Nos votos em que a questão do prazo prescricional foi abordada, a referência foi sempre ao prazo quinquenal, usualmente adotado pelas normas de direito público.
33.		Com essas explicações adicionais, passa-se à análise da prescrição no caso em exame, considerando-se as premissas indicadas anteriormente.
Da prescrição segundo os parâmetros do Acórdão 1441/2016-TCU-Plenário
34.	No que se refere à pretensão punitiva, o TCU tem tradicionalmente aplicado os critérios definidos no Acórdão 1441/2016-TCU-Plenário, que, em incidente de uniformização de jurisprudência, orientou-se pela aplicação do Código Civil. Por este acórdão, em linhas gerais, a prescrição subordina-se ao prazo geral de dez anos (Código Civil, art. 205) , contado a partir da data da ocorrência do fato e interrompido pelo ato que ordenar a citação, a audiência ou a oitiva da parte. 
35.	O citado dispositivo constitui uma cláusula geral a ser empregada sempre que a pretensão for prescritível, mas a lei não estabelecer prazo específico. Esta é uma das razões que justifica a adoção desse critério em processos de controle externo, conforme preconizado no Acórdão 1441/2016-TCU-Plenário.
Do termo inicial ou da data de ocorrência do débito
36.	De acordo com o item 9.1.2 deste acórdão, a prescrição deve ser contada a partir da data de ocorrência da irregularidade sancionada, nos termos do art. 189 do Código Civil. Essa data deve corresponder, portanto, à data do débito, fixada no acórdão recorrido. No caso, o débito é composto de duas parcelas, mas ambas possuem a mesma data: 7/12/2005.
37.	Esta data corresponde à data da liberação da segunda parcela dos recursos do convênio, conforme consta na instrução que fundamentou o relatório do acórdão recorrido. Ou seja, é a data a partir da qual a totalidade dos recursos repassados se tornou disponível na conta corrente do convenente (peça 37, p. 1 e 9) .
38.	Com a devida vênia, entende-se que essa data não pode ser considerada como a data de ocorrência do débito, correspondente ao termo inicial da contagem do prazo de prescrição. Não houve nenhuma irregularidade associada ao repasse propriamente dito. Na realidade, não foram impugnadas despesas efetivadas com os recursos repassados, isto é, não foram apontadas irregularidades relacionadas com os materiais recebidos ou com os serviços realizados.
39.	Relembre-se que, em instrução inicial, a unidade técnica propôs o arquivamento do processo, mas o MP/TCU divergiu e sugeriu a citação pelos valores posteriormente ratificados no acórdão recorrido: R$ 39.045,60, relativo à capacitação de alunos, e R$ 7.855,62, referente à diferença à maior das receitas em relação às despesas do convênio.
40.	Encontra-se no processo da TCE instaurada pelo MCTIC a explicação para os valores dessas duas parcelas de débito. Quanto à segunda parcela, não há maiores dificuldades, pois se refere ao valor a maior, recebido em função do convênio, para o qual não foram apresentados documentos comprobatórios de despesas válidas.
41.	Quanto à primeira parcela, necessário observar inicialmente que a execução financeira do convênio em foco foi objeto de análise em diversos pareceres e notas emitidas por técnicos da administração pública federal. Ao final de um parecer de 20/1/2016 (peça 6, p. 22-34) , é apresentada a sugestão abaixo transcrita onde aparece o mesmo valor do débito fixado pelo acórdão recorrido:
Diante do exposto e, considerando que foram exauridas todas as medidas cabíveis no âmbito administrativo, sugere-se a instauração da Tomada de Contas Especial (TCE) deste Convênio, tendo em vistas os prejuízos causados à União, danos esses que foram calculados pelo Parecer Financeiro n° 165/2015 de 12/08/2015 como sendo os seguintes valores:
a) de R$ 19.222,91, referente à diferença a maior das receitas em relação às despesas do Convênio e que não foi comprovado na prestação de contas final do Convênio; e
b) de R$ 39.045,60, referente a valores da Etapa "Capacitação dos treinandos" da Meta 2 "Organização" que não foram acatados pelo Parecer Técnico n° 24/2014/SECIS/CGAP/GTPC para a Prestação de Contas Final (fls. 1114/1117) de 31/03/2014.
42.	Já em outro parecer, emitido em 6/5/2015 (peça 5, p. 345-354) , informa-se que, das três metas estipuladas, o convenente cumpriu uma: adquiriu os equipamentos e executou sua instalação na escola. Contudo, não conseguiu comprovar a capacitação de 720 jovens. Ao final, sugere a medida abaixo transcrita:
33. A Secretaria de Ciência e Tecnologia para Inclusão Social (SECIS) do MCTI não especificou o valor que foi destinado a cada uma das Metas do Convênio, o que é necessário à quantificação do valor a ser devolvido pela Prefeitura de Santo Antão - PE à União, pela execução parcial do Objeto e/ou Objetivo do Convênio.
43.	Ou seja, o valor foi impugnado em função do descumprimento de metas estabelecidas no convênio e não, de despesas específicas. A constatação acerca do descumprimento foi efetivada a partir da análise da documentação apresentada pelo convenente com o objetivo de comprovar a capacitação, tais como relações de alunos e certificados emitidos.
44.	Por isso, entende-se que a irregularidade cometida se refere à omissão de documentação capaz de sustentar a realização de despesas válidas para a consecução do objetivo ajustado no convênio. Em consequência, considera-se que a data da ocorrência da irregularidade se refere à data em que tal documentação deveria ter sido apresentada, mas não foi.
45.	Eis o que previa a cláusula do convênio acerca do assunto (peça 1, p. 63) :
Cláusula sexta - da vigência
A vigência deste Convênio é da data da assinatura do presente instrumento até 31 de dezembro de 2006, ficando o CONVENENTE com a obrigação de apresentar ao CONCEDENTE, no prazo máximo de 60 (sessenta) dias do término de sua vigência, a prestação de contas final do Convênio.
46.	Conforme relatório de TCE, a vigência do convênio foi prorrogada até 30/12/2007. Portanto, o prazo fatal para a apresentação da documentação era 29/2/2008. Observe-se que a prestação de contas final do convênio foi enviada pela prefeitura em 28/2/2008, segundo o precitado parecer de 6/5/2015. Ou seja, não houve omissão na apresentação da prestação de contas, o que poderia caracterizar uma irregularidade de natureza continuada (peças 6, p. 40, e 5, p. 346) . 
47.	Do exposto, conclui-se que 28/2/2008 é a data da ocorrência do débito ou o termo inicial da prescrição, pois é a data em que foram prestadas as contas do convênio. Tendo em vista que o ato ordenatório da citação ocorreu em maio de 2018 (peça 14) , verifica-se o transcurso de mais de dez anos desde o termo inicial de contagem do prazo de prescrição.
48.	Considerando a premissa de que as pretensões punitiva e de ressarcimento se submetem ao mesmo regime, conclui-se que estariam prescritas não só a possibilidade de aplicação de multa, mas também a de condenação ao ressarcimento, caso fossem adotados, para ambos os fins, os parâmetros definidos no Acórdão 1441/2016-TCU-Plenário.
Da prescrição pela Lei 9.873/1999
49.	A Lei 9.873/1999, art. 1º, prevê que o prazo prescricional deve ser contado a partir da data da prática do ato. No caso de convênios e instrumentos congêneres, a prescrição do ressarcimento só começa a fluir do momento em que forem prestadas as contas, mesmo que já esteja vencido o prazo para tanto, consoante enfatizado pelo Supremo Tribunal Federal (STF) no voto do ministro Roberto Barroso, no MS 32.201, assim como no voto do ministro Gilmar Mendes, no RE 636.886.
50.	Dessa forma, tem-se que 28/2/2008 é o termo inicial de contagem do prazo prescricional no regime da Lei 9.873/1999, pois foi a data de apresentação da prestação de contas do convênio. Quanto ao prazo propriamente dito, entende-se que deve ser aplicado o prazo geral de 5 anos, previsto no art.1º.
51.	No art. 2º da Lei 9.873/1999, são definidas as causas de interrupção da prescrição. A tabela abaixo detalha algumas dessas causas no âmbito desta TCE:
Interrupções
	Data
	Fato
	Causa
	Disp
	Ref

	22/10/2007
	Relatório de visita para avaliar o cumprimento do objeto do convênio.
	Qualquer ato inequívoco, que importe apuração do fato
	art. 2º, inc. II
	Peça 6, p. 48

	01/10/2008
	Ofício para comunicar que as listas de frequência dos alunos capacitados não eram válidas para fins de prestação de contas
	Qualquer ato inequívoco, que importe apuração do fato
	art. 2º, inc. II
	Peça 6, p. 46

	08/09/2009
	Parecer a partir de visita para avaliar o cumprimento do objeto do convênio.
	Qualquer ato inequívoco, que importe apuração do fato
	art. 2º, inc. II
	Peça 6, p. 48-50

	30/06/2013
	Relatório de visita para avaliar o cumprimento do objeto do convênio.
	Qualquer ato inequívoco, que importe apuração do fato
	art. 2º, inc. II
	Peça 6, p. 50

	31/03/2014
	Parecer conclui pelo cumprimento do objeto, com ressalva em relação ao objetivo geral de capacitar 720 jovens, cumprido parcialmente
	Qualquer ato inequívoco, que importe apuração do fato
	art. 2º, inc. II
	Peça 6, p. 48

	06/05/2015
	Parecer acerca da prestação de contas final conclui pela ausência de informações capazes de atestar a regularidade
	Qualquer ato inequívoco, que importe apuração do fato
	art. 2º, inc. II
	Peça 6, p. 50

	14/09/2015
	Parecer sugere débito com responsabilidade solidária de três gestores
	Qualquer ato inequívoco, que importe apuração do fato
	art. 2º, inc. II
	Peça 6, p. 52

	20/01/2016
	Parecer sugere instauração de TCE
	Qualquer ato inequívoco, que importe apuração do fato
	art. 2º, inc. II
	Peça 6, p. 52

	23/05/2016
	Instauração da TCE
	Qualquer ato inequívoco, que importe apuração do fato
	art. 2º, inc. II
	Peça 6, p. 40-72

	17/06/2016
	Relatório de auditoria da CGU ratifica dano de R$ 99.673,98, correspondente a R$ 283.924,37, atualizado em 14/5/2007
	Qualquer ato inequívoco, que importe apuração do fato
	art. 2º, inc. II
	Peça 6, p. 76-79

	04/07/2018
	Citação do responsável para devolução do total repassado
	Notificação ou citação do indiciado ou acusado, inclusive por meio de edital;
	art. 2º, inc. I
	Peças 38-40

	17/03/2020
	Acórdão 2591/2020-TCU-Segunda Câmara 
	Decisão condenatória recorrível
	art. 2º, inc. III
	Peça 47

LEGENDA Disp-Dispositivo; Ref-Referência
52.	Considerando o termo inicial de 28/2/2008, nota-se que a prescrição foi seguidamente interrompida, por inequívoca atuação do concedente, em 2008, 2009, 2013, 2014 e 2015, até a instauração da TCE, em 2016. Além disso, novas interrupções ocorreram em 2016, 2018 e 2020, em função de intervenções da CGU e do TCU.
53.	Portanto, em nenhum momento, foi ultrapassado o prazo prescricional de cinco anos, previsto no art. 1º da Lei 9.873/1999. Resta avaliar se ocorreu a prescrição intercorrente, isto é, quando o processo fica paralisado por mais de três anos, aguardando "julgamento ou despacho", nos termos do art. 1º, § 1º, da mesma lei.
54.	Note-se que há correlação entre essa última hipótese e as causas de interrupção da prescrição do art. 2º. Com efeito, uma vez interrompida a prescrição por alguma das hipóteses desse dispositivo, o processo não pode ficar inativo, sem qualquer inovação processual relevante, por mais de três anos.
55.	A finalidade da prescrição intercorrente, com seu prazo próprio, é a de assegurar a eficiência e celeridade nas apurações administrativas. Seria contrária a essa finalidade a paralisação injustificada do processo por período maior que o triênio estabelecido para a hipótese. 
56.	No presente caso, observa-se que, entre 8/9/2009 e 30/6/2013, não há informações sobre atividade administrativa a respeito do convênio em exame. Esse interregno de mais de três anos poderia indicar que se operou a prescrição intercorrente.
57.	Contudo é preciso notar que o TCU não exige, do jurisdicionado, o envio da íntegra do processo de TCE. Assim, não é possível afirmar com segurança que ocorreu a prescrição intercorrente, por falta de elementos nos autos. 
58.	Em todo caso, a definição acerca da prescrição intercorrente não terá qualquer influência no encaminhamento que será proposto. Por esses motivos, entende-se que o exame dessa questão está prejudicado, por insuficiência de elementos.
Da ação civil pública de improbidade administrativa
59.	Ainda como preliminar, o recorrente defende que o presente processo seja extinto, em virtude do artigo 485, inciso V, do Código de Processo Civil, aplicado subsidiariamente a este caso. Explica que havia uma ação de improbidade administrativa, cujo objeto, dentre outros, era o ressarcimento dos mesmos valores aqui cobrados. Tal ação transitou em julgado e reconheceu a inexistência material dos fatos, razão pela qual aquele juízo deveria repercutir no andamento desta TCE.
60.	Este raciocínio já foi analisado várias vezes nesses autos e não merece prosperar. É entendimento pacífico no TCU que a independência entre as instâncias permite que uma mesma conduta seja avaliada de forma diversa, em ações de natureza penal, civil e administrativa. 
61.	Conforme Acórdão 334/2015-TCU-Plenário, a ação por improbidade administrativa, de natureza civil, não vincula o juízo de valor formado na seara administrativa. Apenas a sentença absolutória no juízo penal fundada no reconhecimento da inexistência material do fato tem habilidade para repercutir no TCU e afastar a imposição de obrigações e sanções de natureza administrativa.
62.	Portanto, não há vinculação entre a decisão apresentada pelo recorrente e os fatos ora examinados, ao contrário do que defende o ex-prefeito. Na jurisprudência do TCU, caso ocorra ressarcimento em uma instância, basta que o responsável apresente a comprovação perante o juízo de execução para evitar o duplo pagamento. Nesse sentido, o Acórdão 3051/2019-TCU-Plenário.
Da meta de capacitação de 720 alunos
63.	Inicialmente registra-se que, sobre esse assunto, o recorrente basicamente repete as alegações de defesa apresentadas à peça 33, sem juntar documentação nova aos autos. Não obstante, seus argumentos serão devidamente analisados a seguir, em atenção ao efeito devolutivo do recurso. 
64.	No acórdão recorrido, o débito foi dividido em duas parcelas: R$ 39.045,60, relativo ao não alcance da meta de capacitação de 720 alunos; e R$ 7.855,62, referente à diferença à maior das receitas em relação às despesas do convênio. Quanto à primeira parcela, o recorrente entende que as evidências comprovam o treinamento de um número superior a 720 pessoas.
65.	Houve divergência, no âmbito do TCU, acerca da documentação apresentada, isto é, se ela seria confiável no sentido de comprovar a capacitação fixada como meta. Em instrução inicial, a unidade técnica opinou por afastar a parcela de débito, dentre outros motivos, porque a quantidade de formandos seria uma expectativa e por ser mais provável que essa quantidade tenha superado a expectativa (peça 10, p. 4) .
66.	Registrou-se também que não houve suspeita de desvio de recursos. Para o recorrente, essa instrução é tão importante como prova de regularidade em relação a esse assunto, que foram integralmente copiados na peça recursal os tópicos "exame técnico" e "conclusão" da peça. Os principais aspectos do trecho copiado foram resumidos no parágrafo 21 desta instrução.
67.	Já foi mencionado que a mudança de opinião sobre a capacitação se deveu à intervenção do representante do MP/TCU. Em resumo, o parquet apontou as razões abaixo enumeradas para sustentar a inexistência de elementos, nos autos, "aptos a comprovar que houve o treinamento de alunos nos moldes inicialmente previstos" (peça 13, p. 5) :
	a) A leitura atenta do termo do convênio e de seu plano de trabalho mostra que deveriam ser treinados 720 alunos.
	b) Conforme o plano, a meta seria formar uma média de 720 alunos, divididos em três módulos, cada um com 240 alunos e duração de 5 meses.
	c) Embora os documentos fizessem remissão a uma média de alunos, em diversas passagens eram expressos ao registrar que deveriam ser treinados 720 alunos.
	d) As evidências não mostram o alcance de quantitativo ao menos próximo de 720.
	e) No Parecer Financeiro 15/2016 (peça 6, p. 22/34) , registra-se que foram apresentados somente 31 certificados de conclusão de curso. 
	f) Embora não fosse exigida a comprovação por intermédio da apresentação de certificados de conclusão de curso, a apresentação de apenas 31 certificados denota um número de treinandos bastante inferior ao inicialmente estipulado. 
	g) Os demais elementos utilizados pela unidade instrutiva para inferir que houve o treinamento, tais como atas e relações de alunos, possuem vícios que impedem seu acolhimento, como a ausência de assinaturas dos alunos ou dos instrutores e falta de referência aos cursos ministrados.
68.	De fato, não há, nos autos, elementos que permitam aferir que o treinamento foi ofertado nos moldes definidos no plano de trabalho, isto é, dividido em três módulos de 240 alunos, cada, e duração de 5 meses por módulo. Como evidência do cumprimento desse objetivo, somente foram aceitos os 31 certificados retro citados.
69.	O problema é que, conforme reconhecido pelo próprio MP/TCU, não constou, no termo do convênio, exigência de que a comprovação do treinamento se daria por meio de certificados. À bem da verdade, não há qualquer referência ao modo como se daria tal comprovação.
70.	A cláusula segunda do termo do convênio define as obrigações do convenente, dentre elas, executar o objeto em função do estabelecido no plano de trabalho. No entanto, não há definição de obrigações quanto ao modo de comprovar esse aspecto. Na cláusula quarta, são enumerados os documentos que devem compor a prestação de contas, mas não há nenhuma menção a certificados ou relações de alunos (peça 1, p. 57-61) . 
71.	Outro problema é em relação ao total de 720 alunos, isto é, se deve ser encarado como um número fixo ou uma expectativa. Para o MP/TCU, há documentos que remetem expressamente ao treinamento de 720 alunos. Contudo, na página inicial do plano de trabalho, na identificação do objeto, menciona-se explicitamente que se trata de uma média, ou seja, de uma expectativa (peça 1, p. 21) .
Do cálculo do débito
72.	Também não há definição de como se daria o cálculo do débito em caso de não atendimento do objetivo de capacitar 720 alunos. O convênio previa R$123.176,17 em gastos com recursos repassados pelo concedente: aquisição de equipamentos (R$ 51.022,00) ; aquisição de material de consumo (R$ 26.004,17) ; serviços prestados por pessoas físicas (R$ 40.800,00) ; e serviços prestados por pessoas jurídicas (R$ 5.350,00) (peça 1, p. 23) .
73.	Ou seja, não havia um gasto específico relacionado com a capacitação, como, por exemplo, a contratação de uma empresa para a realização da tarefa. Conforme trecho transcrito no parágrafo 42 desta instrução, o próprio MCTI admitiu que não foi especificado o valor a ser destinado a cada meta do convênio, informação necessária para quantificação do ressarcimento (peça 5, p. 352, item 33) .
74.	O cálculo do débito mostra que ele foi fixado em função do número de certificados emitidos: como foram considerados válidos somente 31 certificados, entendeu-se que o percentual atingido foi de 4,3 %, aproximadamente (31 / 720 * 100) . Ou seja, 95,7 % de não alcance da meta.
75.	Para definir o débito de R$ 39.045,60, o percentual de 95,7 % foi aplicado ao valor previsto no plano de trabalho para o pagamento de serviços prestados por pessoas físicas (95,7 * 40.800,00 / 100) . Em outras palavras, restou estabelecido o valor de R$ 56,67 para cada certificado emitido conforme o modelo aceito como válido no âmbito desta TCE (56,67 * 689 = 39.045,63) .
76.	Existem algumas dificuldades para aceitar essa forma de cálculo: em primeiro lugar, devido à ausência de definição, no termo do convênio ou no plano de trabalho, quanto ao valor de cada certificado válido; em segundo, porque não foi especificado um modelo de certificado que servisse como critério para avaliar sua validade.
77.	Em terceiro lugar, porque o débito foi calculado em função do total destinado ao pagamento de serviços prestados por pessoas físicas. De acordo com o plano de trabalho, nesse total, foram previstas remunerações mensais de um instrutor e dois monitores, por R$1.200 e R$ 600,00, respectivamente. De fato, na relação de pagamentos, foram contabilizados gastos, não questionados na TCE e comprovados mediante recibos, cujos valores são equivalentes às retro citadas remunerações (peça 1, p. 15 e 357-365) . 
78.	Veja-se que foi impugnado praticamente o total destinado ao pagamento dos responsáveis pela capacitação, ou seja, instrutores e monitores. Todavia, eles realmente foram pagos e comprovaram seus pagamentos mediante recibos, conforme consta na relação de pagamentos (peça 1, p. 351-265) .
79.	Tome-se, como exemplo, um desses recibos (peça 2, p. 196) : nele é possível ler que o pagamento foi efetivado em função da prestação de serviços com instrução de informática. Tais recibos poderiam ser utilizados como evidência de que a capacitação ocorreu. Contudo, da forma como o débito foi calculado, foram impugnados praticamente 100 % dos pagamentos suportados por tais recibos. 
80.	Ou seja, como a capacitação não foi aceita, entende-se que a impugnação ocorreu porque os serviços não foram prestados de acordo com o que previa o plano de trabalho. O problema é que tais recibos foram aceitos como válidos para comprovar despesas do convênio.
81.	Em quarto lugar, recorde-se que eram três metas: especificações, contratação e aquisição de equipamentos e materiais; organização operacional; e acompanhamento e avaliação (peça 1, p. 23) . Somente a primeira meta foi considerada cumprida, no total de R$ 51.022,00. Há, portanto, uma contradição no cálculo do débito, pois o percentual foi aplicado em função do valor das remunerações, sem considerar os demais gastos. 
82.	Em outras palavras, se somente foi validada a primeira meta, o percentual deveria ser aplicado sobre a diferença entre o valor da primeira meta e o total (123.176,17 - 51.022,00 = 72.154,17) . Não há explicações para o percentual ter sido aplicado somente sobre o valor de R$ 40.800,00.
83.	Não foram localizados, na jurisprudência do TCU, exemplos semelhantes ao do presente caso, isto é, de impugnação de despesas de um convênio em função da não aceitação de uma meta de capacitação devido à ausência de certificados válidos.
Da natureza do débito
84.	Por último, ainda como dificuldade para aceitar a forma de cálculo, necessário avaliar a natureza do débito ora discutido. No TCU, ele pode ser de dois tipos: verificação ou estimativa, conforme previsto no artigo 210 do RI/TCU, abaixo transcrito:
Art. 210. Quando julgar as contas irregulares, havendo débito, o Tribunal condenará o responsável ao pagamento da dívida, atualizada monetariamente a partir da data da irregularidade, acrescida dos juros de mora devidos, podendo, ainda, aplicar-lhe a multa prevista no art. 267. 
§ 1º A apuração do débito far-se-á mediante: 
I - verificação, quando for possível quantificar com exatidão o real valor devido; 
II - estimativa, quando, por meios confiáveis, apurar-se quantia que seguramente não excederia o real valor devido. (...) 
§ 3º Quando não for possível precisar a data do débito com exatidão, far-se-á o seu arbitramento por estimativa, desde que essa providência não desfavoreça o responsável.
85.	Tendo em vista o modo como foi calculado, isto é, em função de 31 certificados considerados válidos, o débito em questão deveria se encaixar no inciso I do dispositivo acima transcrito. Ou seja, seria um débito por verificação, embora sua natureza não tenha sido explicitamente definida nos autos.
86.	No entanto, entende-se que o débito imputado não pode ser considerado como o real valor devido, conforme prevê o precitado inciso I. Inicialmente, porque não foram localizados 31 certificados nos autos, mas somente 27. Além disso, esses certificados não foram anexados à prestação de contas pelo convenente, mas encontrados em um armário durante visita realizada pelos técnicos do MCTI em maio de 2009 (peça 5, p. 237, 253 e 263-313) . 
87.	Essa descoberta fortuita por parte dos técnicos do Ministério indica que o convenente não estava ciente de que deveria demonstrar a capacitação por meio dos precitados certificados, mesmo porque não havia essa regra no ajuste. Ademais, se foram encontrados 31 certificados na escola, outros poderiam existir na posse dos alunos porventura capacitados. 
88.	Não é razoável imaginar que um curso foi elaborado, conforme material didático disponível nos autos, e que professores e instrutores tenham sido contratados e pagos durante meses apenas para capacitar 31 pessoas. 
89.	Por outro lado, verifica-se que a meta impugnada (organização operacional) era composta de quatro submetas: seleção dos instrutores e monitores; organização dos conteúdos; divulgação e formação das turmas; e capacitação dos treinandos. É possível afirmar que a seleção foi cumprida, tendo em vista os pagamentos efetivados e os contratos temporários anexados aos autos (peças 1, p. 351-365, e 2, p. 152-170) .
90.	Quanto à organização dos conteúdos, foi juntado aos autos o material didático utilizado no curso (peça 1, p. 201-329) .	 Em relação às duas outras submetas, a presença dos certificados mostra que foram cumpridas parcialmente. Dessa forma, poder-se-ia inferir que mais de 50 % da meta impugnada foi cumprida, caso esse percentual fosse definido em função do cumprimento das submetas e não, com fundamento nos certificados emitidos.
91.	Haja vista a controvérsia acima exposta a respeito da memória de cálculo do débito impugnado, conclui-se que sua natureza combina mais com um débito "por estimativa" do que "por verificação". No entanto, devido à forma como foi calculado, não é possível afirmar que a quantia fixada seguramente não excedeu o real valor devido, conforme determina o inciso II do artigo 210 do RI/TCU.
Das evidências da capacitação
92.	Para o recorrente, existem evidências que comprovam a realização da capacitação pretendida com a celebração do convênio. Por exemplo, listas de alunos, atas de presença e material didático. De fato, existe farto material desse tipo nos autos, mas todos apresentam algum tipo de falha que impedem afirmar categoricamente que se referem à capacitação definida no plano de trabalho: ora faltam as assinaturas dos alunos ou do instrutor, ora não há o nome do curso, dentre outras falhas.
93.	Veja-se, por exemplo, duas listas contendo 155 e 156 nomes de alunos, contudo, sem a assinatura deles. Ambas estão assinadas pela instrutora, cujo nome figura como destinatária de vários pagamentos, comprovados mediante recibos (peça 1, 151, 161, e 351-365) . 
94.	Pesquisa na Relação Anual de Informações Sociais (Rais) mostra que se trata realmente de uma professora residente no município. No entanto, tais listas não foram aceitas como prova da capacitação porque não consta a assinatura dos alunos. 
95.	Inúmeras atas de presença, contendo assinatura de alunos por dia de curso, também não foram aceitas como prova da capacitação, desta feita por não conter a assinatura do instrutor (peças 3, p. 331-401, 4, e 5, p. 1-120) . Outra relação de alunos que concluíram um "projeto de inclusão digital", também assinada pela instrutora, não foi aceito tanto por não conter a assinatura dos alunos, quanto por ter sido realizado após o término da vigência do convênio (peça 5, p. 170-182) .
96.	Além dessas evidências, vários documentos elaborados pelo MCTIC, como relatórios e pareceres, confirmariam que o centro foi implantado e pessoas foram capacitadas. Aliás, necessário registrar que o convênio objetivou implantar um centro tecnológico e, anos após o término do projeto, foi constatado que ele estava em funcionamento. Os seguintes trechos de documentos elaborados pelo MCTIC mostram os benefícios advindos do projeto: 
No que se refere ao objeto do Convênio, que consistiu na implantação de um Centro Tecnológico de Inclusão Digital na Escola Severino Joaquim Krause, em Vitória de Santo Antão/PE (fl.92) , conclui-se pela sua efetiva realização, conforme informações expressas no Relatório de Visita In Loco, de 22/10/2007, que confirma que o Centro de Inclusão Digital foi devidamente instalado e encontrava-se em funcionamento (fl.304) , informação corroborada por meio de um Relatório Fotográfico anexo (fls.306 a 308) . (peça 5, p. 211) 
O convenente cumpriu a meta 1, ou seja, realizou a aquisição dos equipamentos instalando-os na Escola Municipal Severino Joaquim Krause. Em função da localização da escola - área distante do centro da cidade e de grande vulnerabilidade social - o projeto foi prejudicado por roubos e furtos de equipamentos e a posterior remoção para outros centros de inclusão digital. Dessa forma o convenente não logrou êxito em capacitar 720 jovens - cumprindo parcialmente a meta 2 - apesar de parte dos equipamentos ainda estar sendo utilizada na capacitação de jovens. De outra forma, o convenente não efetuou, adequadamente, acompanhamento e a avaliação pedagógica do projeto deixando de cumprir a meta (relatório de visita realizada em 7/8/2013, peça 5, p. 337 e 341) .
97.	De todo o exposto, não é razoável concluir que o projeto atingiu apenas 4,3% do seu público esperado. As evidências indicam que o ajuste firmado entre o MCTIC e o município trouxe benefícios para um número de pessoas superior ao considerado para o cálculo do presente débito. 
Das demais argumentações
98.	A respeito da segunda parcela do débito, referente ao valor a maior, recebido em função do convênio, não foram apresentados novos documentos capazes de comprovar gastos válidos. Não obstante, consoante raciocínio exposto nos parágrafos 36 a 48, a data de ocorrência do débito deve ser ajustada para 28/2/2008.
99.	Ao final, o recorrente argumente que, caso as evidências não bastem para afastar o débito, o TCU poderia promover a oitiva de testemunhas para comprovar o treinamento. De acordo com sua argumentação, ao deixar de promover as oitivas, restaria violado seu direito à ampla defesa e ao contraditório, consagrado na CF/1988.
100.	Não pode prosperar esse raciocínio. É entendimento pacífico do TCU que constitui ônus do gestor a produção das evidências necessárias para comprovar o adequado uso de recursos públicos. Não cabendo ao TCU, a pedido do responsável, realizar diligências para obtenção de provas adicionais às que se encontram no processo. Nesse sentido, o Acórdão 6214/2016-TCU-Segunda Câmara.
CONCLUSÃO
101.	Diante da análise da questão prescricional, conclui-se que ocorreu prescrição do dano ao erário com base no regime do Acórdão 1441/2016-TCU-Plenário. Quanto à Lei 9.873/1999, restou prejudicada, por falta de elementos, a análise da prescrição intercorrente para formular juízo sobre o assunto (parágrafos 27 a 58) . 
102.	Não se mostra recomendável decidir, nesta ocasião, pela utilização de um ou outro regime, ante o cenário exposto, em que é possível o esclarecimento da decisão (mediante julgamento de embargos pelo STF) , em sentido diverso da compreensão ora defendida.
103.	Também pode haver a modulação da eficácia da decisão precitada, para preservar as ações de controle instauradas com base no entendimento jurisprudencial vigente anteriormente. Diante disso, propõe-se, em sede preliminar, que o julgamento do presente recurso de reconsideração seja sobrestado até o trânsito em julgado do RE 636886 ou ulterior deliberação deste tribunal a respeito do tema.
104.	No mérito, propõe-se excepcionalmente o afastamento da parcela de R$ 39.045,60 do débito, em função dos seguintes motivos, em suma (parágrafos 63 a 97) :
	a) Não há, nos autos, elementos que permitam aferir que o treinamento foi ofertado nos moldes definidos no plano de trabalho, isto é, dividido em três módulos de 240 alunos e duração de 5 meses por módulo. 
	b) Como evidência do cumprimento do objetivo de treinar 720 alunos, somente foram aceitos os 31 certificados ou 4,3 % do total de alunos.
	c) Não constou, no termo do convênio, exigência de que a comprovação do treinamento se daria por meio de certificados, mesmo porque não há referência ao modo de comprovar esse objetivo.
	d) Na página inicial do plano de trabalho, na identificação do objeto, menciona-se explicitamente, acerca da meta de 720 alunos, que se trata de uma média, ou seja, de uma expectativa.
	e) Não há definição, no termo do convênio, de como se daria o cálculo do débito em caso de não atendimento do objetivo de capacitar 720 alunos.
	f) O débito foi fixado em função do número de certificados válidos emitidos, no caso, 31, configurando 4,3 %, aproximadamente (31 / 720 * 100) de alcance da meta de capacitar 720 alunos.
	g) Restou estabelecido o valor de R$ 56,67 para cada certificado emitido conforme o modelo aceito como válido no âmbito desta TCE, mas existem dificuldades para aceitar essa forma de cálculo.
 	h) Não houve definição, no termo do convênio, quanto ao valor de cada certificado válido.
	i) Não foi especificado, no termo do convênio, um modelo que servisse de critério para avaliar a validade dos certificados.
	j) O débito foi calculado em função do total destinado ao pagamento de serviços prestados por instrutores e monitores, o qual foi impugnado proporcionalmente a 95,7 % do total.
	k) Recibos demonstram que foram prestados os serviços contratados junto a instrutores e monitores, mas tais documentos não foram aceitos como evidência da capacitação de alunos.
	l) Como somente foi validada a primeira meta, o percentual de 95,7 % deveria ser aplicado sobre a diferença entre o valor da primeira meta e o total, ou seja, R$ 72.154,17, e não, R$ 40.800,00.
	m) Não foram localizados, na jurisprudência do TCU, exemplos de impugnação de despesas em função da não aceitação de uma meta de capacitação devido à ausência de certificados válidos.
	n) O débito imputado não pode ser considerado como o real valor devido, conforme prevê o inciso I do artigo 210 do RI/TCU.
	o) Não é razoável imaginar que material didático foi elaborado e que professores e instrutores foram contratados e pagos durante meses apenas para capacitar 31 pessoas.
	p) Caso o percentual de cumprimento da meta de capacitação de 720 alunos fosse definido em função do cumprimento das submetas, seria fixado um percentual superior a 50 % e não, 4,3%.
	q) A natureza do débito combina mais com um débito "por estimativa" do que "por verificação", mas, devido à forma como foi calculado, não é possível afirmar que a quantia fixada seguramente não excedeu o real valor devido, conforme determina o inciso II do artigo 210 do RI/TCU.
	r) Não é razoável concluir que o projeto atingiu apenas 4,3% do seu público esperado, pois as evidências indicam que ele trouxe benefícios para um número de pessoas superior ao considerado para o cálculo do presente débito.
105.	A respeito da segunda parcela do débito, no valor de R$ 7.855,62, propõe-se que sua data de ocorrência seja ajustada para 28/2/2008 (parágrafo 98) .
106.	Por fim, importa registrar que o recorrente foi condenado em solidariedade com o Sr. Demétrius José da Silva Lisboa. Tendo em vista que se trata de uma circunstância objetiva, cabe aplicar o disposto no Regimento Interno do TCU, conforme abaixo transcrito:
Art. 281. Havendo mais de um responsável pelo mesmo fato, o recurso apresentado por um deles aproveitará a todos, mesmo àquele que houver sido julgado à revelia, no que concerne às circunstâncias objetivas, não aproveitando no tocante aos fundamentos de natureza exclusivamente pessoal.
PROPOSTA DE ENCAMINHAMENTO
107.		Ante o exposto, submete-se à consideração superior a presente análise do recurso de reconsideração interposto por José Aglailson Querálvares contra o Acórdão 2591/2020-TCU-Segunda Câmara, propondo-se, com fundamento nos artigos 32, inciso I, e 33, da Lei 8.443/1992:
	a) em sede preliminar, sobrestar, de ofício, o julgamento do recurso até o trânsito em julgado do RE 636886 no Supremo Tribunal Federal ou ulterior deliberação deste tribunal a respeito do tema da prescrição da pretensão de ressarcimento ao erário fundada em decisão de Tribunal de Contas;
	b) alternativamente, no mérito, conhecer do recurso e conceder provimento parcial para conferir a seguinte redação ao acórdão:
VISTOS, relatados e discutidos estes autos de tomada de contas especial instaurada pelo Ministério da Ciência, Tecnologia, Inovações e Comunicações (MCTIC) em desfavor, originalmente, de José Aglailson Querálvares, como então prefeito de Vitória de Santo Antão - PE (gestões: 2001- 2004 e 2005-2007) , além de Demétrius José da Silva Lisboa (gestão: 2007-2008) e Elias Alves de Lira (gestões: 2009-2012 e 2013-2016) , diante da não comprovação da boa e regular aplicação dos recursos federais repassados sob o valor de R$ 123.176,17 em prol do Convênio n.º 01.0083.00/2005 para a "implantação de um Centro Tecnológico de Inclusão Digital na Escola Severino Joaquim Krause-PE"; 
ACORDAM os Ministros do Tribunal de Contas da União, reunidos em Sessão da 2ª Câmara, ante as razões expostas pelo Relator, em: 
9.1. considerar revel o Sr. Demétrius José da Silva Lisboa, nos termos do art. 12, § 3º, da Lei nº 8.443, de 1992; 
9.2. rejeitar as alegações de defesa do Sr. José Aglailson Querálvares; 
9.3. julgar irregulares as contas de José Aglailson Querálvares e de Demétrius José da Silva Lisboa, nos termos dos arts. 1º, I, 16, III, alíneas "b" e "c", e 19, caput, da Lei nº 8.443, de 1992, para condená-los, solidariamente, ao pagamento do débito de 7.855,62, atualizado monetariamente e acrescido de juros de mora, calculados desde 28/2/2008 até o efetivo recolhimento, fixando-lhes o prazo de 15 (quinze) dias, contados da notificação, para que comprovem perante o Tribunal (art. 214, III, "a", do Regimento Interno do TCU - RITCU) , o recolhimento da dívida em favor do Tesouro Nacional.
9.4. autorizar, caso requerido, nos termos do art. 26 da Lei nº 8.443, de 1992, e do art. 217 do RITCU, o parcelamento da dívida fixada por este Acórdão em até 36 (trinta e seis) parcelas mensais e sucessivas, com a atualização monetária e os correspondentes acréscimos legais, esclarecendo aos responsáveis que a falta de pagamento de qualquer parcela importará no vencimento antecipado do saldo devedor, sem prejuízo das demais medidas legais; 
9.5. autorizar, desde logo, nos termos do art. 28, inciso II, da Lei nº 8.443, de 1992, a cobrança judicial da dívida fixada por este Acórdão, diante do não atendimento à notificação; e 
9.6. determinar que a unidade técnica envie a cópia do presente Acórdão, com o Relatório e a Proposta de Deliberação, à Procuradoria da República no Estado de Pernambuco, nos termos do art. 16, § 3º, da Lei nº 8.443, de 1992, para o ajuizamento das ações penais e civis cabíveis.
		c) dar ciência do acórdão que vier a ser proferido ao recorrente e demais interessados."
2.	Divergindo da proposta da unidade instrutiva, o representante do Ministério Público junto ao TCU lançou o seguinte parecer aos autos: 
	"Trata-se de recurso de reconsideração interposto por José Aglailson Querálvares (peça 64) contra o Acórdão 2591/2020-TCU-Segunda Câmara (peça 47) , abaixo transcrito:
VISTOS, relatados e discutidos estes autos de tomada de contas especial instaurada pelo Ministério da Ciência, Tecnologia, Inovações e Comunicações (MCTIC) em desfavor, originalmente, de José Aglailson Querálvares, como então prefeito de Vitória de Santo Antão - PE (gestões: 2001- 2004 e 2005-2007) , além de Demétrius José da Silva Lisboa (gestão: 2007-2008) e Elias Alves de Lira (gestões: 2009-2012 e 2013-2016) , diante da não comprovação da boa e regular aplicação dos recursos federais repassados sob o valor de R$ 123.176,17 em prol do Convênio n.º 01.0083.00/2005 para a "implantação de um Centro Tecnológico de Inclusão Digital na Escola Severino Joaquim Krause-PE"; 
ACORDAM os Ministros do Tribunal de Contas da União, reunidos em Sessão da 2ª Câmara, ante as razões expostas pelo Relator, em: 
9.1. considerar revel o Sr. Demétrius José da Silva Lisboa, nos termos do art. 12, § 3º, da Lei nº 8.443, de 1992; 
9.2. rejeitar as alegações de defesa do Sr. José Aglailson Querálvares; 
9.3. julgar irregulares as contas de José Aglailson Querálvares e de Demétrius José da Silva Lisboa, nos termos dos arts. 1º, I, 16, III, alíneas "b" e "c", e 19, caput, da Lei nº 8.443, de 1992, para condená-los, solidariamente, ao pagamento do débito apurado nos autos, atualizado monetariamente e acrescido de juros de mora, calculados desde as datas informadas até o efetivo recolhimento, fixando-lhes o prazo de 15 (quinze) dias, contados da notificação, para que comprovem perante o Tribunal (art. 214, III, "a", do Regimento Interno do TCU - RITCU) , o recolhimento da dívida em favor do Tesouro Nacional sob as seguintes condições:
	Valor (R$) 
	Data

	7.855,62
	7/12/2005

	39.045,60
	7/12/2005

9.4. autorizar, caso requerido, nos termos do art. 26 da Lei nº 8.443, de 1992, e do art. 217 do RITCU, o parcelamento da dívida fixada por este Acórdão em até 36 (trinta e seis) parcelas mensais e sucessivas, com a atualização monetária e os correspondentes acréscimos legais, esclarecendo aos responsáveis que a falta de pagamento de qualquer parcela importará no vencimento antecipado do saldo devedor, sem prejuízo das demais medidas legais; 
9.5. autorizar, desde logo, nos termos do art. 28, inciso II, da Lei nº 8.443, de 1992, a cobrança judicial da dívida fixada por este Acórdão, diante do não atendimento à notificação; e 
9.6. determinar que a unidade técnica envie a cópia do presente Acórdão, com o Relatório e a Proposta de Deliberação, à Procuradoria da República no Estado de Pernambuco, nos termos do art. 16, § 3º, da Lei nº 8.443, de 1992, para o ajuizamento das ações penais e civis cabíveis.
	Promovido o exame de admissibilidade (peças 67/8) e recebido o recurso (peça 69) , foram os autos restituídos à Secretaria de Recursos (Serur) , ocasião na qual o auditor-instrutor promoveu o exame constante à peça 84.
	Naquela oportunidade, concluiu-se pela suposta ocorrência de prescrição do débito. Veja-se: 
CONCLUSÃO
101.	Diante da análise da questão prescricional, conclui-se que ocorreu prescrição do dano ao erário com base no regime do Acórdão 1441/2016-TCU-Plenário. Quanto à Lei 9.873/1999, restou prejudicada, por falta de elementos, a análise da prescrição intercorrente para formular juízo sobre o assunto (parágrafos 27 a 58) . 
102.	Não se mostra recomendável decidir, nesta ocasião, pela utilização de um ou outro regime, ante o cenário exposto, em que é possível o esclarecimento da decisão (mediante julgamento de embargos pelo STF) , em sentido diverso da compreensão ora defendida.
103.	Também pode haver a modulação da eficácia da decisão precitada, para preservar as ações de controle instauradas com base no entendimento jurisprudencial vigente anteriormente. Diante disso, propõe-se, em sede preliminar, que o julgamento do presente recurso de reconsideração seja sobrestado até o trânsito em julgado do RE 636886 ou ulterior deliberação deste tribunal a respeito do tema.
104.	No mérito, propõe-se excepcionalmente o afastamento da parcela de R$ 39.045,60 do débito, em função dos seguintes motivos, em suma (parágrafos 63 a 97) :
a) Não há, nos autos, elementos que permitam aferir que o treinamento foi ofertado nos moldes definidos no plano de trabalho, isto é, dividido em três módulos de 240 alunos e duração de 5 meses por módulo. 
b) Como evidência do cumprimento do objetivo de treinar 720 alunos, somente foram aceitos os 31 certificados ou 4,3 % do total de alunos.
c) Não constou, no termo do convênio, exigência de que a comprovação do treinamento se daria por meio de certificados, mesmo porque não há referência ao modo de comprovar esse objetivo.
d) Na página inicial do plano de trabalho, na identificação do objeto, menciona-se explicitamente, acerca da meta de 720 alunos, que se trata de uma média, ou seja, de uma expectativa.
e) Não há definição, no termo do convênio, de como se daria o cálculo do débito em caso de não atendimento do objetivo de capacitar 720 alunos.
f) O débito foi fixado em função do número de certificados válidos emitidos, no caso, 31, configurando 4,3 %, aproximadamente (31 / 720 * 100) de alcance da meta de capacitar 720 alunos.
g) Restou estabelecido o valor de R$ 56,67 para cada certificado emitido conforme o modelo aceito como válido no âmbito desta TCE, mas existem dificuldades para aceitar essa forma de cálculo.
h) Não houve definição, no termo do convênio, quanto ao valor de cada certificado válido.
i) Não foi especificado, no termo do convênio, um modelo que servisse de critério para avaliar a validade dos certificados.
j) O débito foi calculado em função do total destinado ao pagamento de serviços prestados por instrutores e monitores, o qual foi impugnado proporcionalmente a 95,7 % do total.
k) Recibos demonstram que foram prestados os serviços contratados junto a instrutores e monitores, mas tais documentos não foram aceitos como evidência da capacitação de alunos.
l) Como somente foi validada a primeira meta, o percentual de 95,7 % deveria ser aplicado sobre a diferença entre o valor da primeira meta e o total, ou seja, R$ 72.154,17, e não, R$ 40.800,00.
m) Não foram localizados, na jurisprudência do TCU, exemplos de impugnação de despesas em função da não aceitação de uma meta de capacitação devido à ausência de certificados válidos.
n) O débito imputado não pode ser considerado como o real valor devido, conforme prevê o inciso I do artigo 210 do RI/TCU.
o) Não é razoável imaginar que material didático foi elaborado e que professores e instrutores foram contratados e pagos durante meses apenas para capacitar 31 pessoas.
p) Caso o percentual de cumprimento da meta de capacitação de 720 alunos fosse definido em função do cumprimento das submetas, seria fixado um percentual superior a 50 % e não, 4,3%.
q) A natureza do débito combina mais com um débito "por estimativa" do que "por verificação", mas, devido à forma como foi calculado, não é possível afirmar que a quantia fixada seguramente não excedeu o real valor devido, conforme determina o inciso II do artigo 210 do RI/TCU.
r) Não é razoável concluir que o projeto atingiu apenas 4,3% do seu público esperado, pois as evidências indicam que ele trouxe benefícios para um número de pessoas superior ao considerado para o cálculo do presente débito.
105.	A respeito da segunda parcela do débito, no valor de R$ 7.855,62, propõe-se que sua data de ocorrência seja ajustada para 28/2/2008 (parágrafo 98) .
106.	Por fim, importa registrar que o recorrente foi condenado em solidariedade com o Sr. Demétrius José da Silva Lisboa. Tendo em vista que se trata de uma circunstância objetiva, cabe aplicar o disposto no Regimento Interno do TCU, conforme abaixo transcrito:
Art. 281. Havendo mais de um responsável pelo mesmo fato, o recurso apresentado por um deles aproveitará a todos, mesmo àquele que houver sido julgado à revelia, no que concerne às circunstâncias objetivas, não aproveitando no tocante aos fundamentos de natureza exclusivamente pessoal.
	Foi proposto, então, com a anuência do corpo diretivo da Serur (peças 85/86) , o seguinte:
107.	Ante o exposto, submete-se à consideração superior a presente análise do recurso de reconsideração interposto por José Aglailson Querálvares contra o Acórdão 2591/2020-TCU-Segunda Câmara, propondo-se, com fundamento nos artigos 32, inciso I, e 33, da Lei 8.443/1992:
a) em sede preliminar, sobrestar, de ofício, o julgamento do recurso até o trânsito em julgado do RE 636886 no Supremo Tribunal Federal ou ulterior deliberação deste tribunal a respeito do tema da prescrição da pretensão de ressarcimento ao erário fundada em decisão de Tribunal de Contas;
b) alternativamente, no mérito, conhecer do recurso e conceder provimento parcial para conferir a seguinte redação ao acórdão:
VISTOS, relatados e discutidos estes autos de tomada de contas especial instaurada pelo Ministério da Ciência, Tecnologia, Inovações e Comunicações (MCTIC) em desfavor, originalmente, de José Aglailson Querálvares, como então prefeito de Vitória de Santo Antão - PE (gestões: 2001- 2004 e 2005-2007) , além de Demétrius José da Silva Lisboa (gestão: 2007-2008) e Elias Alves de Lira (gestões: 2009-2012 e 2013-2016) , diante da não comprovação da boa e regular aplicação dos recursos federais repassados sob o valor de R$ 123.176,17 em prol do Convênio n.º 01.0083.00/2005 para a "implantação de um Centro Tecnológico de Inclusão Digital na Escola Severino Joaquim Krause-PE"; 
ACORDAM os Ministros do Tribunal de Contas da União, reunidos em Sessão da 2ª Câmara, ante as razões expostas pelo Relator, em: 
9.1. considerar revel o Sr. Demétrius José da Silva Lisboa, nos termos do art. 12, § 3º, da Lei nº 8.443, de 1992; 
9.2. rejeitar as alegações de defesa do Sr. José Aglailson Querálvares; 
9.3. julgar irregulares as contas de José Aglailson Querálvares e de Demétrius José da Silva Lisboa, nos termos dos arts. 1º, I, 16, III, alíneas "b" e "c", e 19, caput, da Lei nº 8.443, de 1992, para condená-los, solidariamente, ao pagamento do débito de 7.855,62, atualizado monetariamente e acrescido de juros de mora, calculados desde 28/2/2008 até o efetivo recolhimento, fixando-lhes o prazo de 15 (quinze) dias, contados da notificação, para que comprovem perante o Tribunal (art. 214, III, "a", do Regimento Interno do TCU - RITCU) , o recolhimento da dívida em favor do Tesouro Nacional.
9.4. autorizar, caso requerido, nos termos do art. 26 da Lei nº 8.443, de 1992, e do art. 217 do RITCU, o parcelamento da dívida fixada por este Acórdão em até 36 (trinta e seis) parcelas mensais e sucessivas, com a atualização monetária e os correspondentes acréscimos legais, esclarecendo aos responsáveis que a falta de pagamento de qualquer parcela importará no vencimento antecipado do saldo devedor, sem prejuízo das demais medidas legais; 
9.5. autorizar, desde logo, nos termos do art. 28, inciso II, da Lei nº 8.443, de 1992, a cobrança judicial da dívida fixada por este Acórdão, diante do não atendimento à notificação; e 
9.6. determinar que a unidade técnica envie a cópia do presente Acórdão, com o Relatório e a Proposta de Deliberação, à Procuradoria da República no Estado de Pernambuco, nos termos do art. 16, § 3º, da Lei nº 8.443, de 1992, para o ajuizamento das ações penais e civis cabíveis.
II
	O Ministério Público de Contas da União, pelos motivos a seguir expostos, discorda da proposta de encaminhamento apresentada pela Serur. 
	O MP de Contas entende que não deve prosperar a avaliação de que o processo deva ser sobrestado até o trânsito em julgado do RE 636.886 ou ulterior deliberação do Tribunal a respeito do tema.
	Com efeito, no concernente à citada decisão do STF, exarada no âmbito do RE 636.886, o MP de Contas considera que ela somente alcança a fase de execução do acórdão condenatório do Tribunal, ou seja, a etapa de cobrança do título extrajudicial constituído, não atingindo os processos de controle externo em curso. 
	Nesse contexto, mantem-se incólume a jurisprudência do TCU fundada no art. 37, § 5º, da Constituição Federal. Citem-se, como precedentes, o Acórdão 5236/2020-TCU-Primeira Câmara  (Relator Min. Benjamin Zymler) e o Acórdão 6350/2020-TCU-Segunda Câmara (Relator Ministro Aroldo Cedraz) . 
	No tocante à proposta alternativa apresentada pela Serur, por meio da qual se propõe o provimento parcial dos recursos para ser excluída a parcela de R$ 39.045,60 do débito, o MP de Contas, igualmente, não vislumbra motivos para que a deliberação vergastada seja alterada. 
	Com efeito, observa-se que o exame empreendido pela Serur diverge da forma pela qual foi calculado o débito na deliberação impugnada, assentando que a meta de treinamento de 720 alunos referia-se a uma estimativa e não poderia, portanto, ser utilizada como parâmetro para a imputação de débito. 
	Sobre essa questão, o MP de Contas faz remissão a pronunciamento anterior nestes autos (peça 13) , por meio do qual enfrentou a questão do número de alunos que deveriam ser capacitados. Veja-se:
[...] convém ressaltar que uma leitura atenta do termo do convênio e de seu plano de trabalho fomenta o entendimento de que deveriam ser envidados esforços para o atingimento 720 alunos, sob pena de o convênio não trazer, durante sua vigência, os benefícios esperados à coletividade. 
Sobre o tema, é possível identificar no projeto elaborado pela Prefeitura Municipal, o qual foi submetido à apreciação do órgão concedente, que a meta seria "formar uma média de 720 alunos, sendo estes divididos em 240 alunos a cada 5 meses" (peça 1, p. 9) . Além disso, o mesmo documento, em outras passagens, fez remissão expressa ao treinamento de 720 alunos. Veja-se:
"Metodologia
[...]
O curso será dividido em 3 módulos, cada um deles no total de 5 meses sendo:
. 1º turma: segunda e quarta = 120
. 2º turma: terça e quinta = 120 
. 240 alunos por módulo;
. 720 alunos durante a vigência do projeto;
. período de 30 (trinta) dias antes do primeiro módulo e 30 (trinta) dias antes do segundo e terceiro módulos para seleção e preparação dos alunos." (peça 1, p. 11) 
Note-se. Embora os documentos fizessem remissão a uma média de alunos, em diversas passagens eram expressos ao registrar que deveriam ter sido treinados 720 alunos. Assim, a conclusão lógica é que o número de alunos deveria, ao menos, aproximar-se da expectativa apresentada ao órgão concedente. 
O problema é que os elementos contidos na prestação de contas do convênio não evidenciam quantitativo ao menos próximo daquele contido no plano de trabalho, motivo pelo qual deve prosperar a impugnação de despesas relacionadas ao treinamento de alunos.  
Nessa linha, inicialmente faz-se referência ao Parecer Financeiro 15/2016 (peça 6, p. 22/34) , por meio do qual foi registrado que somente foram apresentados na prestação de contas 31 certificados de conclusão de curso. 
Ora, muito embora não fosse exigido que a comprovação se desse por intermédio da apresentação de certificados de conclusão de curso, a exposição de apenas 31 certificados denota que o número de treinandos foi bastante inferior àquele inicialmente estipulado. 
Além disso, é igualmente importante o fato de que os demais elementos utilizados pela unidade instrutiva para inferir que houve o treinamento de alunos, tais como atas e relações de alunos, possuem vícios que impedem seu acolhimento. Veja-se que tais atas em diversos momentos não possuem assinaturas dos alunos ou mesmo dos instrutores. Ademais, em alguns casos sequer fazem referência aos cursos ministrados. 
Desse modo, considerando que os elementos juntados aos autos não comprovam o cumprimento do objeto pactuado, relacionado ao treinamento de aproximadamente 720 alunos durante a vigência do objeto, deve ser promovido o chamamento dos responsáveis para se manifestarem quanto a este ponto. (grifou-se) 
	Por fim, no tocante à proposta da Serur de ser alterado o marco inicial do débito de R$ 7.855,62, decorrente da diferença a maior das receitas em relação às despesas do convênio, o MP de Contas anuiu à proposta oferecida, uma vez que o dano, neste caso em concreto, materializou-se por ocasião do prazo final da prestação de contas. 
III
	Ante o exposto, o MP de Contas diverge da proposta de encaminhamento apresentada pela unidade instrutiva e propõe que o Tribunal conheça do recurso de reconsideração interposto por José Aglailson Querálvares para, no mérito, dar-lhe provimento parcial, apenas para alterar a data do débito de R$ 7.855,62, passando-a de 7/12/2005 para 28/2/2008."
É o Relatório.

8.1. Hamilton Félix Rosal (13136/OAB-PE) e outros, representando José Aglailson Querálvares.  
8.2. Maria Rafaela Pecorelli Pimentel Santa Cruz (33004/OAB-PE) e outros, representando Demetrius José da Silva Lisboa.

Procurador Júlio Marcelo de Oliveira.

Tomada de contas especial. Impugnação parcial de despesas relativas a convênio. Citação. Débito. Recurso de reconsideração. Ausência de Prescrição. Provimento parcial. Redução do débito. Ciência.

TOMADA DE CONTAS ESPECIAL (TCE)

Secretaria de Recursos (Serur); Secretaria de Controle Externo de Tomada de Contas Especial (SecexTCE).

Cuidam os autos de Recurso de Reconsideração interposto por José Aglailson Querálvares contra o Acórdão 2591/2020-TCU-Segunda Câmara (rel. min. subst. André Luís de Carvalho) , o qual, julgou as suas contas irregulares, condenando-o em débito, solidariamente com outro responsável, no valor histórico de R$ 46.901,22.
Na origem, o processo tratou de tomada de contas especial instaurada pelo Ministério da Ciência, Tecnologia, Inovações e Comunicações (MCTIC) em desfavor, originalmente, do recorrente José Aglailson Querálvares, como então prefeito de Vitória de Santo Antão - PE (gestões: 2001- 2004 e 2005-2007) , além de Demétrius José da Silva Lisboa (gestão: 2007-2008) e Elias Alves de Lira (gestões: 2009-2012 e 2013-2016) , diante da não comprovação da boa e regular aplicação dos recursos federais repassados sob o valor de R$ 123.176,17 em prol do Convênio n.º 01.0083.00/2005 para a "implantação de um Centro Tecnológico de Inclusão Digital na Escola Severino Joaquim Krause-PE".
Preliminarmente, cabe ratificar o conhecimento do recurso por estarem preenchidos os requisitos de admissibilidade previstos nos artigos 32, inciso I, e 33 da Lei Orgânica do Tribunal de Contas da União e no art. 285 do Regimento Interno.
O recorrente alega, em suma, que (i) ocorreu a prescrição do feito, razão pela qual também pleiteia a anulação do acórdão; (ii) há coisa julgada existente entre esta TCE e a Ação Civil Pública de Improbidade Administrativa 0017494-08.2012.4.05.8300, que tramitou na 6ª Vara Federal, Seção Judiciária de Pernambuco; e (iii) houve parecer da unidade instrutiva, em fase anterior, apontando a necessidade de arquivamento deste processo, pois o débito não estaria caracterizado, visto que as falhas identificadas não invalidam o fato de que o objetivo do projeto foi concluído com o funcionamento do centro educacional.
Em sua manifestação, a Serur concluiu o seguinte:
"Diante da análise da questão prescricional, conclui-se que ocorreu prescrição do dano ao erário com base no regime do Acórdão 1441/2016-TCU-Plenário. Quanto à Lei 9.873/1999, restou prejudicada, por falta de elementos, a análise da prescrição intercorrente para formular juízo sobre o assunto (parágrafos 27 a 58) . 
102.	Não se mostra recomendável decidir, nesta ocasião, pela utilização de um ou outro regime, ante o cenário exposto, em que é possível o esclarecimento da decisão (mediante julgamento de embargos pelo STF) , em sentido diverso da compreensão ora defendida.
103.	Também pode haver a modulação da eficácia da decisão precitada, para preservar as ações de controle instauradas com base no entendimento jurisprudencial vigente anteriormente. Diante disso, propõe-se, em sede preliminar, que o julgamento do presente recurso de reconsideração seja sobrestado até o trânsito em julgado do RE 636886 ou ulterior deliberação deste tribunal a respeito do tema.
104.	No mérito, propõe-se excepcionalmente o afastamento da parcela de R$ 39.045,60 do débito, em função dos seguintes motivos, em suma (parágrafos 63 a 97) :
	a) Não há, nos autos, elementos que permitam aferir que o treinamento foi ofertado nos moldes definidos no plano de trabalho, isto é, dividido em três módulos de 240 alunos e duração de 5 meses por módulo. 
	b) Como evidência do cumprimento do objetivo de treinar 720 alunos, somente foram aceitos os 31 certificados ou 4,3 % do total de alunos.
	c) Não constou, no termo do convênio, exigência de que a comprovação do treinamento se daria por meio de certificados, mesmo porque não há referência ao modo de comprovar esse objetivo.
	d) Na página inicial do plano de trabalho, na identificação do objeto, menciona-se explicitamente, acerca da meta de 720 alunos, que se trata de uma média, ou seja, de uma expectativa.
	e) Não há definição, no termo do convênio, de como se daria o cálculo do débito em caso de não atendimento do objetivo de capacitar 720 alunos.
	f) O débito foi fixado em função do número de certificados válidos emitidos, no caso, 31, configurando 4,3 %, aproximadamente (31 / 720 * 100) de alcance da meta de capacitar 720 alunos.
	g) Restou estabelecido o valor de R$ 56,67 para cada certificado emitido conforme o modelo aceito como válido no âmbito desta TCE, mas existem dificuldades para aceitar essa forma de cálculo.
h) Não houve definição, no termo do convênio, quanto ao valor de cada certificado válido.
	i) Não foi especificado, no termo do convênio, um modelo que servisse de critério para avaliar a validade dos certificados.
	j) O débito foi calculado em função do total destinado ao pagamento de serviços prestados por instrutores e monitores, o qual foi impugnado proporcionalmente a 95,7 % do total.
	k) Recibos demonstram que foram prestados os serviços contratados junto a instrutores e monitores, mas tais documentos não foram aceitos como evidência da capacitação de alunos.
	l) Como somente foi validada a primeira meta, o percentual de 95,7 % deveria ser aplicado sobre a diferença entre o valor da primeira meta e o total, ou seja, R$ 72.154,17, e não, R$ 40.800,00.
	m) Não foram localizados, na jurisprudência do TCU, exemplos de impugnação de despesas em função da não aceitação de uma meta de capacitação devido à ausência de certificados válidos.
	n) O débito imputado não pode ser considerado como o real valor devido, conforme prevê o inciso I do artigo 210 do RI/TCU.
	o) Não é razoável imaginar que material didático foi elaborado e que professores e instrutores foram contratados e pagos durante meses apenas para capacitar 31 pessoas.
	p) Caso o percentual de cumprimento da meta de capacitação de 720 alunos fosse definido em função do cumprimento das submetas, seria fixado um percentual superior a 50 % e não, 4,3%.
	q) A natureza do débito combina mais com um débito "por estimativa" do que "por verificação", mas, devido à forma como foi calculado, não é possível afirmar que a quantia fixada seguramente não excedeu o real valor devido, conforme determina o inciso II do artigo 210 do RI/TCU.
	r) Não é razoável concluir que o projeto atingiu apenas 4,3% do seu público esperado, pois as evidências indicam que ele trouxe benefícios para um número de pessoas superior ao considerado para o cálculo do presente débito.
105.	A respeito da segunda parcela do débito, no valor de R$ 7.855,62, propõe-se que sua data de ocorrência seja ajustada para 28/2/2008 (parágrafo 98) .
106.	Por fim, importa registrar que o recorrente foi condenado em solidariedade com o Sr. Demétrius José da Silva Lisboa. Tendo em vista que se trata de uma circunstância objetiva, cabe aplicar o disposto no Regimento Interno do TCU, conforme abaixo transcrito:
Art. 281. Havendo mais de um responsável pelo mesmo fato, o recurso apresentado por um deles aproveitará a todos, mesmo àquele que houver sido julgado à revelia, no que concerne às circunstâncias objetivas, não aproveitando no tocante aos fundamentos de natureza exclusivamente pessoal."
Por seu turno, discordando da proposta da unidade especializada, o representante do MPTCU concluiu que não deve prosperar a avaliação de que o processo deva ser sobrestado até o trânsito em julgado do RE 636.886 ou ulterior deliberação do Tribunal a respeito do tema.
Considerou, nesse aspecto, que permanece incólume a jurisprudência do TCU fundada no art. 37, § 5º, da Constituição Federal, pois, na sua visão, a STF, exarada no âmbito do RE 636.886, somente alcança a fase de execução do acórdão condenatório do Tribunal, ou seja, a etapa de cobrança do título extrajudicial constituído, não atingindo os processos de controle externo em curso.
Discordou, também, da proposta alternativa da Serur, entendendo não haver motivos para alterar a decisão recorrida, reproduzindo argumentos anteriormente anotados pelo Parquet (peça 13) , por meio do qual enfrentou a questão do número de alunos que deveriam ser capacitados, no seguinte sentido:
"[...] convém ressaltar que uma leitura atenta do termo do convênio e de seu plano de trabalho fomenta o entendimento de que deveriam ser envidados esforços para o atingimento 720 alunos, sob pena de o convênio não trazer, durante sua vigência, os benefícios esperados à coletividade. 
Sobre o tema, é possível identificar no projeto elaborado pela Prefeitura Municipal, o qual foi submetido à apreciação do órgão concedente, que a meta seria "formar uma média de 720 alunos, sendo estes divididos em 240 alunos a cada 5 meses" (peça 1, p. 9) . Além disso, o mesmo documento, em outras passagens, fez remissão expressa ao treinamento de 720 alunos. Veja-se:
"Metodologia
[...]
O curso será dividido em 3 módulos, cada um deles no total de 5 meses sendo:
. 1º turma: segunda e quarta = 120
. 2º turma: terça e quinta = 120 
. 240 alunos por módulo;
. 720 alunos durante a vigência do projeto;
. período de 30 (trinta) dias antes do primeiro módulo e 30 (trinta) dias antes do segundo e terceiro módulos para seleção e preparação dos alunos." (peça 1, p. 11) 
Note-se. Embora os documentos fizessem remissão a uma média de alunos, em diversas passagens eram expressos ao registrar que deveriam ter sido treinados 720 alunos. Assim, a conclusão lógica é que o número de alunos deveria, ao menos, aproximar-se da expectativa apresentada ao órgão concedente. 
O problema é que os elementos contidos na prestação de contas do convênio não evidenciam quantitativo ao menos próximo daquele contido no plano de trabalho, motivo pelo qual deve prosperar a impugnação de despesas relacionadas ao treinamento de alunos.  
Nessa linha, inicialmente faz-se referência ao Parecer Financeiro 15/2016 (peça 6, p. 22/34) , por meio do qual foi registrado que somente foram apresentados na prestação de contas 31 certificados de conclusão de curso. 
Ora, muito embora não fosse exigido que a comprovação se desse por intermédio da apresentação de certificados de conclusão de curso, a exposição de apenas 31 certificados denota que o número de treinandos foi bastante inferior àquele inicialmente estipulado. 
Além disso, é igualmente importante o fato de que os demais elementos utilizados pela unidade instrutiva para inferir que houve o treinamento de alunos, tais como atas e relações de alunos, possuem vícios que impedem seu acolhimento. Veja-se que tais atas em diversos momentos não possuem assinaturas dos alunos ou mesmo dos instrutores. Ademais, em alguns casos sequer fazem referência aos cursos ministrados. 
Desse modo, considerando que os elementos juntados aos autos não comprovam o cumprimento do objeto pactuado, relacionado ao treinamento de aproximadamente 720 alunos durante a vigência do objeto, deve ser promovido o chamamento dos responsáveis para se manifestarem quanto a este ponto." (grifou-se) 
Por fim, anui à proposta da Serur de ser alterado o marco inicial do débito de R$ 7.855,62, decorrente da diferença a maior das receitas em relação às despesas do convênio, considerando que o dano, neste caso em concreto, materializou-se por ocasião do prazo final da prestação de contas. 
Feito esse breve introito, passo a decidir.
Inicialmente, registro minha concordância com o representante do Parquet no que tange à proposta de imprescritibilidade do débito.
Julgo pertinente anotar que o acórdão proferido no RE 636.886 lançou a tese de que "é prescritível a pretensão de ressarcimento ao erário fundada em decisão de Tribunal de Contas". 
No entanto, a referida decisão foi embargada. Assim, atualmente, não há certeza sobre a aplicabilidade da mesma aos processos em curso no TCU.
Dessa forma, tenho optado por seguir a jurisprudência remansosa desta Corte de Contas que aponta para a imprescritibilidade do débito com fundamento no art. 37, § 5º, da Constituição. 
Sem prejuízo de me curvar à futura interpretação diversa do Pretório Excelso, julgo que qualquer antecipação quanto a interpretação definitiva, que ainda será dada por aquela Corte Constitucional, poderá trazer insegurança jurídica aos processos deste Tribunal, na medida em que, por exemplo, caso a Suprema Corte entenda pela prescrição do débito, haverá de ser decidida a legislação aplicável e, por conseguinte, os elementos essenciais para a sua verificação, tais como, os termos iniciais e finais e as cláusulas de interrupção.
No que tange à divergência fática em relação a quantidade de pessoas capacitadas, opto, nesse caso particular, embora entenda compreensíveis as preocupações do Parquet, por seguir a unidade instrutiva, pois considero que há elementos nos autos que apontam, quando analisados em conjunto - pois individualmente são frágeis -, que a capacitação atingiu um público superior aos 31 alunos considerados, frente à expectativa da quantidade de 720, como anotado pelo Auditor Federal no seguinte trecho:
Das evidências da capacitação
92.	Para o recorrente, existem evidências que comprovam a realização da capacitação pretendida com a celebração do convênio. Por exemplo, listas de alunos, atas de presença e material didático. De fato, existe farto material desse tipo nos autos, mas todos apresentam algum tipo de falha que impedem afirmar categoricamente que se referem à capacitação definida no plano de trabalho: ora faltam as assinaturas dos alunos ou do instrutor, ora não há o nome do curso, dentre outras falhas.
93.	Veja-se, por exemplo, duas listas contendo 155 e 156 nomes de alunos, contudo, sem a assinatura deles. Ambas estão assinadas pela instrutora, cujo nome figura como destinatária de vários pagamentos, comprovados mediante recibos (peça 1, 151, 161, e 351-365) . 
94.	Pesquisa na Relação Anual de Informações Sociais (Rais) mostra que se trata realmente de uma professora residente no município. No entanto, tais listas não foram aceitas como prova da capacitação porque não consta a assinatura dos alunos. 
95.	Inúmeras atas de presença, contendo assinatura de alunos por dia de curso, também não foram aceitas como prova da capacitação, desta feita por não conter a assinatura do instrutor (peças 3, p. 331-401, 4, e 5, p. 1-120) . Outra relação de alunos que concluíram um "projeto de inclusão digital", também assinada pela instrutora, não foi aceito tanto por não conter a assinatura dos alunos, quanto por ter sido realizado após o término da vigência do convênio (peça 5, p. 170-182) .
96.	Além dessas evidências, vários documentos elaborados pelo MCTIC, como relatórios e pareceres, confirmariam que o centro foi implantado e pessoas foram capacitadas. Aliás, necessário registrar que o convênio objetivou implantar um centro tecnológico e, anos após o término do projeto, foi constatado que ele estava em funcionamento. Os seguintes trechos de documentos elaborados pelo MCTIC mostram os benefícios advindos do projeto: 
No que se refere ao objeto do Convênio, que consistiu na implantação de um Centro Tecnológico de Inclusão Digital na Escola Severino Joaquim Krause, em Vitória de Santo Antão/PE (fl.92) , conclui-se pela sua efetiva realização, conforme informações expressas no Relatório de Visita In Loco, de 22/10/2007, que confirma que o Centro de Inclusão Digital foi devidamente instalado e encontrava-se em funcionamento (fl.304) , informação corroborada por meio de um Relatório Fotográfico anexo (fls.306 a 308) . (peça 5, p. 211) 
O convenente cumpriu a meta 1, ou seja, realizou a aquisição dos equipamentos instalando-os na Escola Municipal Severino Joaquim Krause. Em função da localização da escola - área distante do centro da cidade e de grande vulnerabilidade social - o projeto foi prejudicado por roubos e furtos de equipamentos e a posterior remoção para outros centros de inclusão digital. Dessa forma o convenente não logrou êxito em capacitar 720 jovens - cumprindo parcialmente a meta 2 - apesar de parte dos equipamentos ainda estar sendo utilizada na capacitação de jovens. De outra forma, o convenente não efetuou, adequadamente, acompanhamento e a avaliação pedagógica do projeto deixando de cumprir a meta (relatório de visita realizada em 7/8/2013, peça 5, p. 337 e 341) .
97.	De todo o exposto, não é razoável concluir que o projeto atingiu apenas 4,3% do seu público esperado. As evidências indicam que o ajuste firmado entre o MCTIC e o município trouxe benefícios para um número de pessoas superior ao considerado para o cálculo do presente débito.
Ademais, considero que, por fragilidade do termo de convênio, a quantidade de alunos a ser treinada constou como mera expectativa, sem o condão obrigatório, o que corrobora para a ausência de exigência da emissão de certificados para a comprovação da capacitação entre os elementos solicitados para a prestação de contas (peça 1, p. 57-61) , conforme anota a unidade instrutiva em suas conclusões. Assim, levando em conta que o convênio atingiu sua finalidade e que não é possível precisar a quantidade de alunos efetivamente treinados, entendo inviabilizada a cobrança desta parte do débito.
Quanto à segunda parte do débito, verifico que ela não foi elidida, pois não foram acostados documentos capazes de comprovar os gastos.
Com efeito, há jurisprudência pacífica no âmbito desta Corte de Contas no sentido de que, ex vi do art. 70, parágrafo único, da Constituição Federal, e do art. 93 do Decreto-lei nº 200/1967, o ônus de comprovar a regularidade integral na aplicação dos recursos públicos compete ao gestor, por meio de documentação consistente, que demonstre cabalmente os gastos efetuados, bem assim o nexo causal entre estes e os recursos repassados, o que não ocorreu no presente caso, dada a diferença a maior das receitas em relação às despesas do convênio.
Anuo, no entanto, ao ajuste de data proposto para 28/2/2008, uma vez que o dano se materializou por ocasião do prazo final da prestação de contas. 
Registro, por fim, que em razão da natureza objetiva dos argumentos acolhidos, deve o débito ser ajustado para todos os responsáveis apontados no item 9.3 do Acórdão 2591/2020-TCU-Segunda Câmara.
Assim, incorporando parcialmente os pareceres da Serur e do Parquet às minhas próprias razões de decidir, naquilo em que não colidem com o esposado no presente Voto, concluo pela procedência parcial do recurso, razão pela qual VOTO por que este Tribunal adote a minuta de Acórdão que trago à apreciação deste Colegiado.
TCU, Sala das Sessões, em 10 de agosto de 2021.
AROLDO CEDRAZ 
Relator